---
title: "Produção de indicadores sintéticos"
subtitle: "Workshop DEMOPOP · roteiro de aula em R"
author: "Caio César Soares Gonçalves — Demografia / CEDEPLAR-UFMG"
date: "2026-06-26"
format:
  revealjs:
    theme: simple
    css: slides-styles.css
    slide-number: true
    code-overflow: wrap
    code-line-numbers: false
    fig-align: center
    width: 1280
    height: 720
    df-print: kable
execute:
  echo: true
  warning: false
  message: false
---

```{r}
#| include: false
options(width = 90)
```

## Antes de começar — material e pasta {.smaller}

Baixe o material em **[demopop.github.io/indicadores-sinteticos](https://demopop.github.io/indicadores-sinteticos/)**: o script **`tutorial.R`** e os **dados** (`data/`). Organize numa pasta de trabalho:

```
workshop-idhm/
├── tutorial.R
└── data/
    ├── adh_radar_base_2012_2024.xlsx
    └── uf_brasil.geojson
```

E aponte o R para essa pasta (o *working directory*), para que os caminhos `data/...` funcionem:

```{r}
#| eval: false
#| echo: true
setwd("C:/Users/voce/Documents/workshop-idhm")  # ajuste para a SUA pasta
list.files("data")   # confere: o .xlsx e o .geojson devem aparecer
```

::: {.notes}
Combinar o ritmo: vocês rodam os comandos, olhamos a saída juntos, eu comento; em cada decisão, pergunto e vocês respondem antes de eu revelar. Quem usa RStudio pode abrir um Projeto (.Rproj) na pasta, em vez do `setwd()`.
:::

# Contexto

## A notícia {.smaller}

Em **2024**, o IDHM do Brasil alcançou **0,805** — situando o país, **pela primeira vez**, na faixa de **"muito alto desenvolvimento humano"**, ante 0,744 em 2012.

. . .

Algo a comemorar — mas que reabre uma pergunta analítica, e é ela que conduz este workshop:

> Um valor-síntese **elevado** é compatível com **desigualdades** profundas — entre territórios, sexos e raças? Aquilo que o número agrega, ele também **esconde**.

::: {.notes}
A divulgação do Radar IDHM. "Muito alto" não significa "alto para todos". A tensão entre a capacidade comunicativa do número agregado e a informação que ele suprime é o fio condutor.
:::

## Da estatística ao índice composto {.smaller}

A informação estatística se organiza em níveis crescentes de agregação:

$$\text{dado bruto} \to \text{estatística (total, } \%, \text{razão, taxa, média)} \to \text{indicador} \to \text{índice}$$

. . .

- Um **indicador analítico** retrata uma dimensão específica — a taxa de desocupação, a evasão escolar.
- Um **indicador sintético** (ou **índice**) agrega dois ou mais indicadores para representar um fenômeno **multidimensional**.
- O próprio **PIB** é, sob essa ótica, um grande agregado-síntese: combina bens heterogêneos por um numerário comum, os preços.

::: {.notes}
Distinguir proporção (parte/todo), razão (grandezas distintas), taxa (eventos/exposição), média. "Demógrafos adoram taxas que não são taxas." O PIB escapa da 1ª decisão (pesos) porque o mercado já os dá.
:::

## As 10 etapas do Handbook (OCDE, 2008) {.smaller}

Um **fluxo de trabalho** — não dez decisões. As quatro decisões de todo índice (dimensões, normalização, agregação, ponderação) concentram-se em **três etapas**, em **negrito**:

1. **Marco teórico e conceitual**
2. Seleção de dados
3. Tratamento e preparação dos dados
4. Análise multivariada
5. **Normalização**
6. **Ponderação e agregação**
7. Análise de incerteza e sensibilidade
8. Volta às dimensões
9. Validação externa
10. Visualização e comunicação

Em cada etapa, o **IDHM** é o caso âncora — e catalogamos as técnicas disponíveis, inclusive as que ele não adota.

::: {.notes}
As dez etapas são o roteiro do workshop. Não confundir as duas contagens: as quatro decisões são dimensões (1), normalizar (5) e ponderar e agregar (6); as demais preparam os dados (2–4), testam a robustez e desmontam o índice (7–8), validam (9) e comunicam (10).
:::

# Etapa 1 · Marco teórico e conceitual

## A escada da abstração {.smaller}

Para medir um conceito abstrato, descemos uma **escada**:

$$\text{conceito} \to \text{dimensões} \to \text{definição operacional (indicadores)}$$

. . .

Um **paradoxo**: ao operacionalizar, eu me **aproximo** do conceito (ganho uma medida) e, ao mesmo tempo, dele me **distancio** — toda síntese perde informação.

. . .

E cada delimitação embute **premissas** que, por definição, **não são testáveis**. Guardem isto: é a mensagem final.

::: {.notes}
A passagem top-down conceito→dimensão→indicador. O paradoxo aproximar/distanciar. Premissas não testáveis: nunca se prova que o índice "mede" o desenvolvimento humano — só se mantém a convenção honesta.
:::

## O conceito de desenvolvimento humano {.smaller}

Na formulação de **Mahbub ul Haq**, apoiada na abordagem das **capacitações** de **Amartya Sen**, o desenvolvimento humano é a **ampliação das liberdades e capacidades das pessoas** — a possibilidade real de levarem a vida que têm razão para valorizar —, em contraposição à identificação do desenvolvimento com o mero crescimento da renda (PNUD, 1990; Sen, 2000).

. . .

O IDHM operacionaliza essa concepção em três dimensões — **longevidade, educação e renda** —, deixando deliberadamente de fora aspectos como **desigualdade, liberdade política e sustentabilidade ambiental**.

::: {.notes}
Renda é meio, não fim: importa o que as pessoas conseguem ser e fazer (as capacitações). As três dimensões são uma convenção operacional; o "de fora" prepara a crítica do encerramento.
:::

# Etapa 2 · Seleção de dados

## Que indicador mede cada dimensão?

**Pensem** no indicador *observável* que melhor representa cada dimensão:

. . .

- **Longevidade** → **esperança de vida ao nascer** ($e_0$), da tábua de vida (independe da estrutura etária).
- **Renda** → **renda domiciliar *per capita*** (entra em **log** na Etapa 5), não a Renda Nacional Bruta global.
- **Educação** → **estoque** (adultos com fundamental) + **fluxo** (jovens na idade certa) — combinados só na Etapa 6.

## Critérios de seleção — o que faz um bom indicador {.smaller}

O indicador *teoricamente ideal* nem sempre está disponível; escolhe-se à luz de critérios — que são também as **propriedades de um bom indicador**:

- **Relevância e validade** — adere à dimensão e mede o que pretende (validade de construto)
- **Cobertura** — alcança todas as unidades (as 27 UFs), sem lacunas sistemáticas
- **Comparabilidade** — mesma definição e fonte no tempo e no espaço
- **Periodicidade e tempestividade** — atualização regular e próxima do período
- **Confiabilidade e fonte** — censo, amostra ou registro administrativo (cada um com seus *trade-offs*)
- **Sensibilidade e especificidade** — capta a variação real sem reagir a ruído alheio
- **Parcimônia** — disponível e não redundante (Etapa 4); proxies quando falta o ideal, documentando
- **Polaridade** — maior = melhor ou pior? (decisão que reaparece na normalização)

::: {.notes}
O indicador é condicionado pelo desenho da fonte: censo (exaustivo, decenal), amostra como a PNAD Contínua (periódica, mas limitada na desagregação geográfica) e registros/projeções (anuais, cobertura desigual). Daí o Radar atualizar Brasil, UFs e RMs nos anos intercensitários, não os municípios.
:::

## Rode: carregar os pacotes {.scrollable}

```{r}
# c() cria um vetor com os nomes dos pacotes que vamos usar:
# readxl (ler Excel), dplyr/tidyr (manipular tabelas), ggplot2 (gráficos), sf (mapas),
# ggspatial (escala e rosa-dos-ventos nos mapas, Etapa 10)
pacotes <- c("readxl", "dplyr", "tidyr", "ggplot2", "sf", "ggspatial")

# setdiff() devolve os pacotes da lista que ainda NÃO estão instalados...
faltando <- setdiff(pacotes, rownames(installed.packages()))
# ...e, se houver algum faltando, instala-o automaticamente
if (length(faltando) > 0) install.packages(faltando)

# carrega (library) cada pacote da lista; invisible() apenas suprime a saída no console
invisible(lapply(pacotes, library, character.only = TRUE))
```

## Rode: ler os dados {.scrollable}

```{r}
# read_excel() lê a planilha; sheet = "Total" escolhe a aba. O resultado é guardado
# (com a seta <-, o operador de atribuição do R) no objeto 'radar': uma tabela (data frame)
# com o painel 2012–2024 e vários recortes geográficos
radar <- read_excel("data/adh_radar_base_2012_2024.xlsx", sheet = "Total")

# filter() mantém apenas as linhas que satisfazem as condições (ano = 2024 E recorte = UF);
# '==' testa igualdade (note os dois sinais de igual). Sobram as 27 UFs de 2024
ufs <- filter(radar, ANO == 2024, AGREGACAO == "Unidade da Federação")

# vetor com os códigos das 4 colunas de FLUXO escolar, que reutilizaremos adiante
cols_fluxo <- c("T_FREQ5A6", "T_FUND11A13", "T_FUND15A17", "T_MED18A20")

# glimpse() mostra um resumo das colunas escolhidas. Dentro de ufs[, c(...)], a vírgula
# separa [linhas, colunas]: deixando o lado das linhas vazio, pedimos TODAS as linhas e só
# as colunas listadas
glimpse(ufs[, c("NOME", "ESPVIDA", "T_FUND18M", cols_fluxo, "RDPC", "IDHM")])
```

. . .

**27 UFs, 2024.** Indicadores brutos de cada dimensão — esperança de vida (anos), escolaridade e fluxo (%), renda (R\$ constantes) — e o `IDHM` oficial, nosso **gabarito** para validar na Etapa 9.

# Etapa 3 · Tratamento e preparação dos dados

## Os dados estão prontos? {.smaller}

Mais que "imputar ausentes": é onde o dado bruto se torna apto à análise — **crítica de consistência, outliers, ausentes, suavização** — e onde se fixam as referências e a polaridade que a normalização usará. Nem toda ausência aparece como `NA`: valores sentinela (0, −1, 99) podem mascarar dados faltantes.

## Rode: checar ausências {.scrollable}

```{r}
# dim() devolve as dimensões da tabela: número de linhas (UFs) e de colunas (variáveis)
dim(ufs)

# o que importa aqui são os indicadores que ALIMENTAM o índice — não as dezenas de colunas
# da base. Reunimos os 8 num vetor: longevidade, escolaridade, os 4 de fluxo, renda e o
# IDHM oficial (este último para a reprodução na Etapa 9)
cols_calc <- c("ESPVIDA", "T_FUND18M", cols_fluxo, "RDPC", "IDHM")

# is.na() marca como TRUE cada célula vazia; colSums() soma esses TRUE coluna a coluna
# (no R, TRUE conta como 1 e FALSE como 0), dando o nº de ausências por variável.
# ufs[, cols_calc] restringe a checagem a essas 8 colunas
na_por_coluna <- colSums(is.na(ufs[, cols_calc]))

# filtra o resultado para exibir apenas as colunas (dentre as do cálculo) com alguma ausência
na_por_coluna[na_por_coluna > 0]
```

. . .

Resultado **vazio**: o Radar já vem consolidado, sem ausências a imputar *neste* recorte. A imputação é dispensada — mas a *decisão* de tratamento permanece.

## Crítica e consistência {.smaller}

*O que faz:* aplica **regras estruturadas** que confrontam cada valor com limites plausíveis e com a trajetória histórica. *Responde:* há valores impossíveis ou saltos inverossímeis na base? Torna a crítica de dados **reprodutível e auditável**, em vez de inspeção manual.

## Rode: regras de consistência {.scrollable}

```{r}
# cada regra é um vetor lógico (TRUE onde a UF satisfaz a condição, FALSE onde falha).
# o & combina condições (E lógico); >= e <= testam os limites
regras <- list(
  renda_positiva    = ufs$RDPC > 0,                              # renda > 0: exigência do log (Etapa 5)
  espvida_plausivel = ufs$ESPVIDA >= 50 & ufs$ESPVIDA <= 90,     # esperança de vida em faixa plausível
  escol_percentual  = ufs$T_FUND18M >= 0 & ufs$T_FUND18M <= 100, # escolaridade (%) dentro de [0,100]
  # apply(..., 1, all) verifica, linha a linha (margem 1 = UFs), se TODOS os 4 indicadores
  # de fluxo caem em [0,100]; all() exige que a condição valha para os quatro de uma vez
  fluxo_percentual  = apply(ufs[, cols_fluxo] >= 0 & ufs[, cols_fluxo] <= 100, 1, all)
)

# sapply percorre as regras e conta, em cada uma, quantas UFs FALHAM: !ok inverte o lógico
# (TRUE vira FALSE e vice-versa) e sum() soma os TRUE. Zero em todas = base consistente
sapply(regras, function(ok) sum(!ok))
```

. . .

Zero falhas. Em dados brutos, a mesma estrutura flagraria automaticamente um % acima de 100 ou a renda nula que inviabilizaria o log. (Pacotes `validate`, `pointblank` formalizam isso.)

## Outliers {.smaller}

*O que faz:* sinaliza valores muito afastados do conjunto — pela cerca do boxplot $[\,Q_1 - 1{,}5\cdot\text{IQR},\; Q_3 + 1{,}5\cdot\text{IQR}\,]$. *Responde:* há um extremo capaz de distorcer a escala? Importa porque, sob min–max **amostral**, um único outlier define o máximo e comprime todo o resto.

## Rode: outliers (regra do boxplot) {.scrollable}

```{r}
# função que devolve TRUE para os valores fora da cerca do boxplot
eh_outlier <- function(x) {
  q <- quantile(x, c(.25, .75))     # 1º e 3º quartis (Q1 e Q3)
  iqr <- q[2] - q[1]                # amplitude interquartílica
  x < q[1] - 1.5 * iqr | x > q[2] + 1.5 * iqr
}

# aplica a regra a cada indicador do cálculo e conta quantas UFs caem fora da cerca
indic <- data.frame(longevidade  = ufs$ESPVIDA,
                    escolaridade = ufs$T_FUND18M,
                    fluxo        = rowMeans(ufs[, cols_fluxo]),
                    renda        = ufs$RDPC)
sapply(indic, function(x) sum(eh_outlier(x)))

# qual UF é o único caso atípico (em longevidade)?
ufs$NOME[eh_outlier(ufs$ESPVIDA)]
```

. . .

Só a longevidade acusa um caso: o **Distrito Federal**. Sob min–max *amostral*, essa única UF definiria o teto e comprimiria todas as demais — um problema que a **normalização (Etapa 5)** vai ter de enfrentar. E note: *extremo* ≠ *outlier* — o DF, recordista de renda, nem é flagrado nela.

# Etapa 4 · Análise multivariada

## Examinar a estrutura {.smaller}

A pergunta central: **há redundância** entre os indicadores? Indicadores fortemente correlacionados carregam informação repetida, e pesá-los igualmente **superpondera** a dimensão que compartilham — a *dupla contagem*.

> Contra-alerta: certa correlação entre medidas de um mesmo agregado é esperada. Quem decide se duas medidas são "a mesma coisa" é a **teoria**, não o coeficiente.

## Matriz de correlação {.smaller}

*O que faz:* calcula a correlação entre cada par de indicadores (de −1 a 1). *Responde:* quais indicadores andam juntos — isto é, são candidatos a redundância?

. . .

Dois tipos aparecem no workshop:

- **Pearson** — associação **linear**, sobre os *valores*. É a da matriz abaixo.
- **Spearman** — associação **monotônica**, sobre os *postos* (ranks): se uma sobe, a outra tende a subir, mesmo sem ser em linha reta. Robusta a outliers — e por isso a usamos adiante para comparar **rankings** (sensibilidade, validação).

## Rode: matriz de correlação {.scrollable}

```{r}
# A análise multivariada examina os indicadores SEPARADOS — inclusive os 4 de fluxo, que só
# serão combinados na Etapa 6. Tomar a média do fluxo já aqui esconderia a redundância entre eles.
# O operador |> ("pipe") passa ufs como 1º argumento de transmute(), que monta uma tabela em que
# cada coluna é um indicador bruto (à esquerda do '=', o nome; à direita, a coluna da base):
indicadores <- ufs |>
  transmute(
    longevidade  = ESPVIDA,
    escolaridade = T_FUND18M,
    fluxo_5a6    = T_FREQ5A6,
    fluxo_11a13  = T_FUND11A13,
    fluxo_15a17  = T_FUND15A17,
    fluxo_18a20  = T_MED18A20,
    renda        = RDPC
  )

# cor() calcula a matriz de correlação entre as colunas; round(..., 2) arredonda para 2 casas.
# use = "complete.obs" manda ignorar eventuais ausências no cálculo
round(cor(indicadores, use = "complete.obs"), 2)
```

. . .

Os **fluxos** do fundamental/médio se correlacionam forte (respalda combiná-los); o de **5–6 anos** destoa (saturado). E o alerta central: **renda × escolaridade = 0,72** — dupla contagem potencial ao pesá-las igualmente.

## Alpha de Cronbach {.smaller}

*O que faz:* a partir das variâncias dos itens, mede a **consistência interna** de um conjunto — o quanto seus itens "andam juntos", como se fossem medidas ruidosas de uma mesma coisa. Varia de 0 a 1. *Responde:* esses indicadores formam, de fato, **uma** dimensão coesa? Só faz sentido **dentro** de uma dimensão (aqui, educação), não no conjunto multidimensional. Não é "quanto maior, melhor": é um diagnóstico de coesão.

## Rode: α de Cronbach {.scrollable}

```{r}
# alpha de Cronbach: k/(k-1) * (1 - soma das variâncias dos itens / variância da soma dos itens)
alpha <- function(itens) {
  k <- ncol(itens)
  (k / (k - 1)) * (1 - sum(apply(itens, 2, var)) / var(rowSums(itens)))
}

# dimensão educação (estoque + 4 fluxo, todos em %), com e sem o fluxo saturado de 5–6 anos
c(com_5a6 = alpha(ufs[, c("T_FUND18M", cols_fluxo)]),
  sem_5a6 = alpha(ufs[, c("T_FUND18M", "T_FUND11A13", "T_FUND15A17", "T_MED18A20")])) |> round(3)
```

. . .

O α sobe de **0,69 para 0,74** ao remover o fluxo de 5–6 anos — o mesmo item saturado da matriz. Confirma que os indicadores de educação medem algo comum, e que o item quase invariante pouco acrescenta.

## Componentes principais (PCA) {.smaller}

*O que faz:* resume muitos indicadores em poucos **eixos** (componentes) que concentram o máximo de variância; as **cargas** dizem o quanto cada indicador pesa em cada eixo. *Responde:* existe um eixo geral por trás dos indicadores? Que pesos os *dados* sugeririam? (Pesos que refletem **variância**, não importância normativa.)

## Rode: PCA {.scrollable}

```{r}
# prcomp() faz a ACP; scale.=TRUE padroniza os indicadores antes (senão a renda, de maior escala,
# dominaria). Reaproveita o objeto 'indicadores' (as 7 colunas da matriz de correlação)
pca <- prcomp(indicadores, scale. = TRUE)

round(summary(pca)$importance[2, 1:3], 3)   # proporção da variância resumida por PC1, PC2, PC3
round(pca$rotation[, 1], 2)                  # cargas (pesos) dos indicadores no 1º componente
```

. . .

O 1º componente resume **metade** da variância (≈0,51): um eixo geral de desenvolvimento. Mas esses pesos maximizam **variância estatística**, não juízo de importância — por isso o IDHM não os adota.

## Análise de agrupamento (cluster) {.smaller}

*O que faz:* muda de eixo — em vez de comparar **indicadores**, agrupa **unidades** (as UFs) por similaridade de perfil. *Responde:* que **tipos** de UF existem? E qual a contribuição aqui? Mostrar que duas UFs com IDHM parecido podem cair em **ramos distintos** — têm perfis dimensionais diferentes. É a primeira pista da heterogeneidade que a Etapa 8 vai expor.

## Rode: dendrograma {.scrollable}

```{r}
#| output-location: slide
#| fig-width: 12
#| fig-height: 6
# scale() padroniza; dist() calcula as distâncias entre as UFs; hclust() as agrupa de forma
# hierárquica. No dendrograma, quanto mais baixa a junção, mais parecidas são as UFs
d  <- dist(scale(indicadores))
hc <- hclust(d, method = "ward.D2")
plot(hc, labels = ufs$NOME, main = NULL, xlab = "", ylab = "Distância", sub = "", cex = 0.7)
```

. . .

Separa, em geral, Sul/Sudeste/Centro-Oeste de Norte/Nordeste. Duas UFs de IDHM parecido podem estar em ramos distintos — exatamente o que a Etapa 8 explora ao desmontar o índice.

# Etapa 5 · Normalização

## Fixa ou amostral? {.smaller}

Os indicadores têm unidades distintas (anos, %, R\$): é preciso pô-los numa **escala comum**.

**Pergunta:** o "0" e o "1" devem vir de **referências fixas** (balizas, ou *goalposts*) ou dos **mín/máx observados** na amostra?

. . .

**IDHM → balizas fixas.** É o que torna 2024 comparável a 2012. Com referência amostral, a melhor UF vira 1 *por definição*, e incluir/excluir uma UF muda o escore de todas.

$$\text{min-max:}\; I = \frac{x - x_{\min}}{x_{\max} - x_{\min}} \qquad \text{z-score:}\; z = \frac{x - \bar{x}}{s}$$

## Rode: três normalizações {.scrollable}

```{r}
# o cifrão ($) acessa uma coluna da tabela pelo nome: ufs$ESPVIDA é o vetor de esperanças de vida
ev <- ufs$ESPVIDA

# as três contas abaixo operam sobre o vetor inteiro de uma vez (R é "vetorizado":
# não é preciso laço/loop para aplicar a fórmula a cada UF)
fixo     <- (ev - 25) / (85 - 25)                 # min-max com referência fixa (balizas do IDHM)
amostral <- (ev - min(ev)) / (max(ev) - min(ev))  # min-max com o mín/máx observados na amostra
zscore   <- (ev - mean(ev)) / sd(ev)              # padronização z-score (mean = média, sd = desvio-padrão)

# data.frame() junta os três vetores em colunas; summary() resume cada uma (mín, média, máx...)
summary(data.frame(fixo, amostral, zscore))
```

. . .

Cada método responde a uma pergunta diferente. E há uma sutileza: o z-score iguala a **dispersão** (variância 1); o min–max iguala a **amplitude** ([0,1]), não a dispersão — o que muda a contribuição efetiva de cada indicador.

## Rode: as normalizações do IDHM {.scrollable}

```{r}
# min-max com referência fixa: baliza inferior 25, superior 85 anos
ufs$i.longev <- (ufs$ESPVIDA - 25) / (85 - 25)

# mesma ideia, mas em escala logarítmica: log() é o logaritmo natural (ln).
# referências (já em log) R$ 8 e R$ 4.033, em reais constantes
ufs$i.renda <- (log(ufs$RDPC) - log(8)) / (log(4033) - log(8))

# cada subindicador já está em percentual (0 a 100), então dividir por 100 o põe em [0,1]
ufs$si.escol <- ufs$T_FUND18M / 100                  # estoque: escolaridade da população adulta
ufs$si.fluxo <- rowMeans(ufs[, cols_fluxo]) / 100    # fluxo: média das 4 colunas de frequência

# summary() dos quatro subíndices já normalizados, para conferir que ficaram todos em [0,1]
summary(ufs[, c("i.longev", "i.renda", "si.escol", "si.fluxo")])
```

. . .

Os quatro subíndices ficam em [0,1], prontos para a Etapa 6 — em patamares distintos (fluxo mais alto, escolaridade mais baixa). *(O log é hipótese normativa: a renda tem contribuição marginal decrescente.)*

# Etapa 6 · Ponderação e agregação

## Ponderar ≠ agregar {.smaller}

Duas decisões distintas (e independentes):

- **Ponderação** — com que **peso** cada componente entra.
- **Agregação** — a **regra** que funde os componentes (aritmética? geométrica? multiplicativa?).

## Educação: que pesos? {.smaller}

**Pergunta:** estoque e fluxo devem pesar igual? Qual importa mais para o *desenvolvimento futuro*?

. . .

**IDHM → fluxo peso 2, estoque peso 1**, por média geométrica: $\left(I_{\text{escol}}^{1}\cdot I_{\text{fluxo}}^{2}\right)^{1/3}$

## Rode: agregar a educação {.scrollable}

```{r}
# o acento circunflexo (^) é a potência. Média geométrica ponderada = produto dos termos
# elevados aos pesos, com o expoente final 1/(soma dos pesos): aqui pesos 1 e 2, logo raiz cúbica
ufs$i.educ <- (ufs$si.escol^1 * ufs$si.fluxo^2)^(1/3)

# para comparar, a mesma média geométrica mas com pesos iguais (1 e 1 → raiz quadrada)
educ_iguais <- (ufs$si.escol^1 * ufs$si.fluxo^1)^(1/2)

# monta uma tabela com as duas versões e a diferença entre elas...
data.frame(uf = ufs$NOME,
           educ_idhm = round(ufs$i.educ, 3),
           educ_iguais = round(educ_iguais, 3),
           dif = round(ufs$i.educ - educ_iguais, 3)) |>
  # ...ordena pela diferença em valor absoluto (abs), do maior p/ o menor (desc), e mostra o topo 8.
  arrange(desc(abs(dif))) |> head(8)
```

## Três dimensões: pesos e compensação? {.smaller}

**Pergunta:** as três dimensões pesam igual? Uma nota **alta** numa dimensão pode **compensar** uma **baixa** em outra?

. . .

**IDHM → pesos iguais + média geométrica** (limita a compensação).

## Compensação: um exemplo {.smaller}

Dois países, com pontuações (0 a 1) em **saúde, educação e renda**:

| | Saúde | Educação | Renda | Aritmética | Geométrica |
|---|:---:|:---:|:---:|:---:|:---:|
| **País A** | 0,8 | 0,2 | 0,7 | **0,567** | ? |
| **País B** | 0,6 | 0,6 | 0,6 | **0,600** | ? |

Pela **aritmética**, quase empatam (0,567 vs 0,600) — mesmo o País A tendo educação baixíssima (0,2). **E pela geométrica?**

. . .

**País A ≈ 0,482** · **País B = 0,600.** A geométrica **penaliza o desequilíbrio**: a nota alta em saúde **não compensa** plenamente a educação baixa do País A — a lacuna numa dimensão não pode ser ignorada.

::: {.notes}
Aritmética de A: (0,8 + 0,2 + 0,7)/3 = 0,567. Geométrica de A: (0,8 · 0,2 · 0,7)^(1/3) ≈ 0,482. O País B é equilibrado, então aritmética = geométrica = 0,600. A geométrica derruba A justamente por causa do 0,2 em educação — é o mecanismo que o IDH adota desde 2010.
:::

## Rode: a função do índice {.scrollable}

A função parametriza ambas as escolhas:

```{r}
# Definimos NOSSA própria função. function(...) lista os argumentos de entrada; os que têm
# '=' já trazem um valor padrão, usado quando não os informamos na chamada. Assim, variar
# normalização, agregação e pesos vira só trocar argumentos.
construir_indice <- function(dados,
                             agregacao = "geometrica",  # "geometrica" ou "aritmetica"
                             pesos = c(1, 1, 1)) {       # pesos de longevidade, educação, renda
  # apelidos curtos para os três subíndices (L, E, R), só para a fórmula ficar legível
  L <- dados$i.longev; E <- dados$i.educ; R <- dados$i.renda

  # normaliza os pesos para que somem 1 (w[1] é o 1º elemento do vetor w, w[2] o 2º, etc.)
  w <- pesos / sum(pesos)

  # if/else escolhe a regra: produto de potências (geométrica) ou soma ponderada (aritmética)
  indice <- if (agregacao == "geometrica") L^w[1] * E^w[2] * R^w[3]
            else                            w[1]*L + w[2]*E + w[3]*R

  # a função devolve uma tabela com UF, índice e posição no ranking.
  # rank(-indice) ordena de forma decrescente (o '-' inverte: maior índice = 1º lugar);
  # ties.method = "min" dá a mesma posição (a menor) a empates
  data.frame(uf = dados$NOME,
             indice = round(indice, 4),
             rank = rank(-indice, ties.method = "min"))
}

# chamada com os padrões (geométrica, pesos iguais) = o IDHM oficial; guardamos só a coluna 'indice'
ufs$idhm <- construir_indice(ufs)$indice
```

## Rode: geométrica × aritmética {.scrollable}

```{r}
# calcula o índice nas duas regras de agregação, mudando só o argumento 'agregacao'
geo <- construir_indice(ufs, agregacao = "geometrica")
ari <- construir_indice(ufs, agregacao = "aritmetica")

comparar <- geo |>
  rename(rank_geo = rank, idx_geo = indice) |>          # renomeia as colunas para distinguir as versões
  # left_join() cola as duas tabelas lado a lado, casando as linhas pela coluna "uf" (by = "uf")
  left_join(ari |> rename(rank_ari = rank, idx_ari = indice), by = "uf") |>
  mutate(mudanca = rank_geo - rank_ari)  # mutate() acrescenta uma coluna; positivo = sobe ao virar aritmética

# ordena pela mudança absoluta (maior primeiro) e, com [, c(...)], seleciona as colunas a exibir
arrange(comparar, desc(abs(mudanca)))[, c("uf", "rank_geo", "rank_ari", "mudanca")]
```

. . .

As UFs que mais **sobem** ao virar aritmética são as de perfil mais **desigual**: a aritmética compensa o desequilíbrio que a geométrica recusa.

## Pesos derivados dos dados (PCA) {.smaller}

*O que faz:* aplica a PCA aos três subíndices de dimensão e usa as cargas do 1º componente como **pesos gerados pelos dados**. *Responde:* que pesos os dados "sugerem" — e como o ranking muda em relação aos pesos iguais do IDHM?

## Rode: pesos da PCA {.scrollable}

```{r}
# PCA sobre os 3 subíndices das dimensões. Eles JÁ estão normalizados em [0,1] (Etapa 5), por
# isso NÃO os repadronizamos: scale. = FALSE preserva a dispersão que o min-max deixou.
pca_dim <- prcomp(ufs[, c("i.longev", "i.educ", "i.renda")], scale. = FALSE)

# usa as cargas (em módulo) do 1º componente como pesos, normalizados para somar 1
pesos_pca <- abs(pca_dim$rotation[, 1])
pesos_pca <- pesos_pca / sum(pesos_pca)
round(pesos_pca, 3)

# compara o ranking com pesos data-driven ao do IDHM (pesos iguais), via construir_indice()
iguais <- construir_indice(ufs)
datad  <- construir_indice(ufs, pesos = pesos_pca)
cor(iguais$indice, datad$indice, method = "spearman")   # ≈ 1 = ordenamento quase idêntico
```

. . .

A renda leva ~metade do peso — **não por ser "mais importante", mas por variar mais** entre as UFs. Pesos da PCA medem o quanto cada dimensão *diferencia*, não o quanto *importa*. Por isso o IDHM fixa pesos iguais por convenção.

# Etapa 7 · Análise de incerteza e sensibilidade

## Duas perguntas {.smaller}

- **Incerteza**: *quanto* o resultado se move ao variar as escolhas plausíveis?
- **Sensibilidade**: *qual* escolha move mais o resultado?

O Handbook recomenda usá-las juntas.

## Sensibilidade por correlação de rankings {.smaller}

*O que faz:* recalcula o índice em cenários alternativos e mede, pela **correlação de Spearman**, o quanto o ranking se mantém (1 = idêntico; perto de 0 = irreconhecível). *Responde:* o ordenamento resiste às escolhas, ou depende delas?

## Rode: sensibilidade (Spearman) {.scrollable}

```{r}
# índice de referência (o IDHM padrão), contra o qual compararemos cada cenário
idx_padrao <- construir_indice(ufs)$indice

# list() guarda cenários de natureza mista; cada item é, ele próprio, uma lista com
# [regra de agregação, vetor de pesos]. Os nomes à esquerda do '=' rotulam cada cenário
cenarios <- list(
  "renda dobrada"            = list("geometrica", c(1, 1, 2)),
  "educação dobrada"         = list("geometrica", c(1, 2, 1)),
  "índice social (s/ renda)" = list("geometrica", c(1, 1, 0)),
  "aritmética (iguais)"      = list("aritmetica",  c(1, 1, 1))
)

# sapply() aplica a mesma função a cada cenário da lista e junta os resultados num vetor.
# Dentro da função, cen[[1]] é a regra e cen[[2]] o vetor de pesos daquele cenário
spearman <- sapply(cenarios, function(cen) {
  idx <- construir_indice(ufs, agregacao = cen[[1]], pesos = cen[[2]])$indice
  round(cor(idx_padrao, idx, method = "spearman"), 3)
})
sort(spearman, decreasing = TRUE)   # ordena do mais estável (≈1) ao menos estável
```

. . .

Spearman perto de 1 = ranking resiste. Valores baixos não tornam o índice "errado": indicam que o ranking é **contingente** às escolhas — que passam a exigir justificativa.

## Incerteza por Monte Carlo {.smaller}

*O que faz:* em vez de um cenário por vez, **sorteia ao acaso** mil combinações de pesos e de regra de agregação, e registra a posição de cada UF em cada uma. *Responde:* dada a incerteza sobre as escolhas, quão **estável** é a posição de cada UF? O boxplot mostra a distribuição das 1.000 posições.

## Rode: Monte Carlo {.scrollable}

```{r}
#| output-location: slide
#| fig-width: 9
#| fig-height: 7
# fixa a semente do gerador aleatório: garante que os "sorteios" saiam iguais a cada execução
set.seed(2026)

# replicate(1000, {...}) repete o bloco 1.000 vezes e empilha os resultados em colunas —
# cada coluna é o ranking das 27 UFs em uma simulação
sim <- replicate(1000, {
  w   <- runif(3, 0.5, 2)                            # 3 pesos sorteados ao acaso entre 0,5 e 2
  agr <- sample(c("geometrica", "aritmetica"), 1)    # sorteia 1 das 2 regras de agregação
  construir_indice(ufs, agregacao = agr, pesos = w)$rank
})
rownames(sim) <- ufs$NOME

# transforma a matriz (UFs × 1.000 simulações) em formato "longo" (uma linha por par UF–simulação)
mc <- as.data.frame(sim) |>
  mutate(uf = ufs$NOME) |>
  pivot_longer(-uf, values_to = "rank") |>
  mutate(uf = reorder(uf, rank, median))   # ordena as UFs pela posição mediana

ggplot(mc, aes(rank, uf)) +
  geom_boxplot(outlier.size = 0.4, fill = "#d6e4f0", color = "#2980b9") +
  labs(x = "Posição no ranking (1 = melhor)", y = NULL) +
  theme_minimal()
```

## Monte Carlo: leitura {.smaller}

Caixas **estreitas** (Distrito Federal, São Paulo e Santa Catarina no topo; Maranhão e Alagoas na base) indicam posições **robustas** às escolhas metodológicas.

. . .

Caixas **largas**, no miolo da distribuição (Amazonas, Amapá), assinalam unidades cuja posição é **artefato da regra adotada**, não um fato estável sobre o desenvolvimento. A largura da caixa é uma medida honesta de **quanta confiança** dar a cada posição do ranking.

## Rode: o efeito do log {.scrollable}

```{r}
# refaz a normalização da renda SEM o logaritmo (min-max linear), para isolar o efeito do log
renda_sem_log <- (ufs$RDPC - 8) / (4033 - 8)
# recompõe o índice com essa renda alternativa, mantendo longevidade e educação
i_sem_log <- (ufs$i.longev * ufs$i.educ * renda_sem_log)^(1/3)

# compara as posições com e sem log lado a lado
data.frame(uf = ufs$NOME,
           rank_com_log = rank(-ufs$idhm, ties.method = "min"),
           rank_sem_log = rank(-i_sem_log, ties.method = "min")) |>
  mutate(mudanca = rank_com_log - rank_sem_log) |>   # quantas posições cada UF se desloca
  arrange(desc(mudanca)) |> head(10)                 # as 10 que mais sobem ao retirar o log
```

. . .

Sem o log, as UFs de **maior renda** dominam o topo. O log é uma escolha **de valor** (retornos decrescentes da renda), não conveniência técnica.

# Etapa 8 · Volta às dimensões

## Desmontar o agregado {.smaller}

A média **oculta** heterogeneidade: duas UFs com o mesmo IDHM podem ter perfis opostos.

. . .

Por que isto "arma o leitor contra a crítica do encerramento"? Porque a crítica mais séria ao IDHM (o *paradoxo da elegibilidade*) é usá-lo como **critério único** — tratando como iguais unidades de mesmo índice mas necessidades distintas. **Voltar às dimensões** mostra, em números, essas diferenças escondidas — é o antídoto contra confundir o número com a realidade.

## Qual dimensão mais diferencia? {.smaller}

*O que faz:* para cada dimensão, um gráfico do subíndice contra o IDHM, com a reta de regressão. *Responde:* qual dimensão mais **separa** as UFs?

## Rode: contribuição das dimensões {.scrollable}

```{r}
#| output-location: slide
#| fig-width: 11
#| fig-height: 5.2
ufs |>
  select(idhm, i.longev, i.educ, i.renda) |>          # mantém só o índice e os três subíndices
  pivot_longer(c(i.longev, i.educ, i.renda), names_to = "dimensao", values_to = "valor") |>
  mutate(dimensao = recode(dimensao,
                           i.longev = "Longevidade", i.educ = "Educação", i.renda = "Renda")) |>
  ggplot(aes(valor, idhm)) +
  geom_point(color = "#2980b9") +
  geom_smooth(method = "lm", se = FALSE, color = "#c0392b") +  # reta de regressão (lm)
  facet_wrap(~dimensao) +
  labs(x = "Valor da dimensão", y = "IDHM") +
  theme_minimal()
```

. . .

**Como ler:** a reta mais **inclinada** marca a dimensão que mais acompanha o índice — logo, a que mais **diferencia** as UFs. Isso **não** é o mesmo que ter peso maior: os três pesos são iguais (1/3). A razão é sutil: uma dimensão em que **todas as UFs são parecidas** (pouca dispersão) quase não as separa, *mesmo* com peso igual; já a de **maior dispersão** acaba governando o ordenamento. Ou seja, sob pesos iguais, quem manda no ranking é a dimensão que mais **varia** entre as UFs.

## Mesmo índice, perfis distintos {.smaller}

*O que faz:* compara, dimensão a dimensão, duas UFs de IDHM quase igual. *Responde:* elas chegaram lá pelo mesmo caminho?

## Rode: dois perfis {.scrollable}

```{r}
#| output-location: slide
#| fig-width: 9
#| fig-height: 5.2
# seleciona as duas UFs e empilha seus três subíndices para o gráfico
perfil <- ufs |>
  filter(NOME %in% c("Rio Grande do Norte", "Roraima")) |>
  select(NOME, i.longev, i.educ, i.renda) |>
  pivot_longer(-NOME, names_to = "dimensao", values_to = "valor") |>
  mutate(dimensao = recode(dimensao,
                           i.longev = "Longevidade", i.educ = "Educação", i.renda = "Renda"))

# barras agrupadas (position = "dodge") comparam, dimensão a dimensão, as duas UFs
ggplot(perfil, aes(dimensao, valor, fill = NOME)) +
  geom_col(position = "dodge") +
  labs(x = NULL, y = "Subíndice (0–1)", fill = NULL) +
  theme_minimal()
```

. . .

Mesmo IDHM (≈0,78): o **RN** se sustenta na longevidade, **Roraima** na educação. Uma política guiada só pelo índice trataria as duas como idênticas — o erro que a crítica da elegibilidade denuncia.

## Rode: o que mudou no tempo? {.scrollable}

```{r}
# volta à base completa 'radar' para comparar dois anos
delta <- radar |>
  filter(AGREGACAO == "Unidade da Federação", ANO %in% c(2012, 2024)) |>
  select(NOME, ANO, IDHM_L, IDHM_E, IDHM_R) |>
  # pivot_wider "alarga" a tabela, criando colunas por ano (IDHM_L_2012, IDHM_L_2024, ...),
  # o que permite subtrair um ano do outro na mesma linha
  pivot_wider(names_from = ANO, values_from = c(IDHM_L, IDHM_E, IDHM_R)) |>
  transmute(uf      = NOME,
            d_long  = IDHM_L_2024 - IDHM_L_2012,   # variação 2012→2024 de cada dimensão
            d_educ  = IDHM_E_2024 - IDHM_E_2012,
            d_renda = IDHM_R_2024 - IDHM_R_2012)

# colMeans() tira a média de cada coluna — a variação média entre as 27 UFs por dimensão
round(colMeans(delta[, c("d_long", "d_educ", "d_renda")]), 4)
```

. . .

A **educação** avança ~4× mais que as outras: é ela que puxa a subida do IDHM entre 2012 e 2024.

# Etapa 9 · Validação externa

## Reproduzir e validar {.smaller}

- **Reprodução**: nosso cálculo bate com o oficial? (verifica o pipeline)
- **Validação externa**: o índice se correlaciona com medidas *distintas mas relacionadas* (pobreza, mortalidade)? — **validade convergente**; e, no reverso, **discriminante** (se batesse perfeito com um indicador já existente, nada acrescentaria).

## Rode: reprodução do oficial {.scrollable}

```{r}
#| fig-height: 3.2
# arredondamento comercial (metade para cima), em vez do padrão do R (metade para o par)
arred <- function(x) floor(x * 1000 + 0.5) / 1000

# replica a convenção do Atlas: cada subíndice arredondado a 3 casas antes de combinar;
# na educação, os subcomponentes (estoque e fluxo) também são arredondados
L <- arred(ufs$i.longev)
R <- arred(ufs$i.renda)
E <- arred((arred(ufs$si.escol)^1 * arred(ufs$si.fluxo)^2)^(1/3))
idhm_repro <- arred((L * E * R)^(1/3))

# concordância: correlação, maior diferença e quantas UFs batem exato (de 27)
c(correlacao        = cor(ufs$IDHM, idhm_repro),
  maior_dif         = max(abs(ufs$IDHM - idhm_repro)),
  iguais_ao_oficial = sum(idhm_repro == ufs$IDHM)) |> round(4)
```

. . .

Correlação **1**, diferença **0**, **27/27** idênticas. A lição: reproduzir exige replicar não só as fórmulas, mas as **convenções numéricas** (ordem de arredondamento, regra de desempate) que quase nunca constam da metodologia.

## Rode: validação externa {.scrollable}

```{r}
# indicadores EXTERNOS, relacionados mas NÃO usados no índice, vindos da própria base:
# proporção de pobres (PMPOB), mortalidade infantil (MORT1) e índice de Gini (GINI)
externos <- c(pobreza = "PMPOB", mort_infantil = "MORT1", gini = "GINI")

# para cada coluna, correlaciona o nosso índice com ela. ufs[[col]] pega a coluna pelo nome
sapply(externos, function(col) round(cor(ufs$idhm, ufs[[col]], method = "spearman"), 3))
```

. . .

Negativas, como a teoria prevê. Forte com **pobreza** (−0,83) e **mortalidade** (−0,75) — convergente, mas não redundante. Fraca com o **Gini** (−0,31): o *nível* diz pouco sobre a *desigualdade* — a dimensão que o IDHM deixa de fora.

## Rode: o índice complementar (IDHMAD) {.scrollable}

```{r}
# tabela com IDHM, IDHMAD (ajustado à desigualdade), a perda (%) e a posição em cada ranking;
# 'desloca' = quantas posições a UF muda ao passar de um ao outro
ad <- ufs |>
  transmute(uf = NOME, idhm = IDHM, idhmad = IDHMAD, perda = IDHMAD_PERDA,
            rank_idhm   = rank(-IDHM,   ties.method = "min"),
            rank_idhmad = rank(-IDHMAD, ties.method = "min"),
            desloca     = rank_idhm - rank_idhmad)

# correlação entre os dois rankings e a perda média (mean) entre as UFs
c(spearman    = round(cor(ad$idhm, ad$idhmad, method = "spearman"), 3),
  perda_media = round(mean(ad$perda), 1))

# as 8 UFs que mais se deslocam ao ajustar pela desigualdade
arrange(ad, desc(abs(desloca))) |> head(8)
```

. . .

A **perda média ~20%**: um quinto do desenvolvimento humano evapora ao considerar a desigualdade. O ordenamento se preserva no atacado (Spearman ≈0,96), mas algumas UFs despencam — as que um IDHM "razoável" mascararia.

# Etapa 10 · Visualização e comunicação

## Três cuidados num mapa {.smaller}

1. **Classificação** — como cortar a escala em classes muda o mapa. *Intervalos iguais* fatiam em faixas de mesma largura; *quantis* põem o mesmo nº de UFs por classe; **Jenks** ("quebras naturais") procura os **cortes onde há lacunas** nos dados (minimiza a variância dentro de cada grupo). Cada método conta uma história — o defensável aqui é usar as **faixas oficiais**.
2. **Paleta** — sequencial, perceptualmente uniforme e legível para daltônicos (*viridis*).
3. **Viés de área** — UFs grandes dominam o olhar; acompanhe de um ranking.

## Rode: mapa do IDHM {.scrollable}

```{r}
#| output-location: slide
#| fig-width: 8.5
#| fig-height: 6.6
# st_read() (pacote sf) lê o arquivo geográfico com os contornos das UFs
uf_geo <- st_read("data/uf_brasil.geojson", quiet = TRUE)

# projeta para SIRGAS 2000 / Polyconic (EPSG:5880), o sistema oficial p/ mapas do Brasil em metros:
# torna a barra de escala correta (em lat/long a escala variaria com a latitude)
uf_geo <- st_transform(uf_geo, 5880)

# as.integer() converte o código do IBGE em inteiro, para casar com a base por valor numérico
uf_geo$CODIGO <- as.integer(uf_geo$codigo_ibg)
# left_join() cola os dados do IDHM ao mapa, casando pela coluna CODIGO
mapa <- left_join(uf_geo, mutate(ufs, CODIGO = as.integer(CODIGO)), by = "CODIGO")

ggplot(mapa) +
  geom_sf(aes(fill = idhm), color = "white", linewidth = 0.2) +     # polígonos das UFs
  scale_fill_viridis_c(option = "plasma", direction = -1, name = "IDHM") +  # paleta legível
  annotation_scale(location = "bl", style = "ticks") +              # escala
  annotation_north_arrow(location = "tr", style = north_arrow_minimal(),    # norte
                         height = unit(0.8, "cm"), width = unit(0.8, "cm")) +
  labs(title = "IDHM — Unidades da Federação, 2024",
       caption = "Fonte: Atlas do Desenvolvimento Humano / Radar IDHM (PNUD, FJP, IBGE).") +
  theme_void()
```

## Rode: faixas oficiais, 2012 × 2024 {.scrollable}

```{r}
#| output-location: slide
#| fig-width: 12
#| fig-height: 6
# paleta oficial do Atlas/PNUD: vermelho → laranja → amarelo → verde → azul
cores_idhm <- c("Muito Baixo" = "#C0392B", "Baixo" = "#E67E22", "Médio" = "#F1C40F",
                "Alto"        = "#1E8449", "Muito Alto" = "#5DADE2")

# IDHM oficial das UFs em 2012 e 2024, discretizado nas 5 faixas com cut()
faixas_anos <- radar |>
  filter(AGREGACAO == "Unidade da Federação", ANO %in% c(2012, 2024)) |>
  transmute(CODIGO = as.integer(CODIGO), ANO,
            faixa = cut(IDHM, c(-Inf, .5, .6, .7, .8, Inf), right = FALSE,
                        labels = names(cores_idhm)))

ggplot(left_join(uf_geo, faixas_anos, by = "CODIGO")) +
  geom_sf(aes(fill = faixa), color = "white", linewidth = 0.2) +
  facet_wrap(~ANO) +                                          # um mapa por ano, lado a lado
  scale_fill_manual(values = cores_idhm, drop = FALSE, name = "Faixa IDHM") +
  theme_void()
```

. . .

Entre 2012 e 2024, o "Médio" (amarelo) desaparece e surge o "Muito Alto" (azul). Gradiente sugere precisão que o índice não tem; faixas comunicam a ordem de grandeza que importa.

## Rode: trajetória (slope chart) {.scrollable}

```{r}
#| output-location: slide
#| fig-width: 8
#| fig-height: 5.6
# painel com os dois anos; ANO como fator vira eixo categórico (dois pontos no x)
evol <- radar |>
  filter(AGREGACAO == "Unidade da Federação", ANO %in% c(2012, 2024)) |>
  mutate(ANO = factor(ANO))

# group = NOME liga os dois anos de cada UF por uma linha — a "inclinação" de cada trajetória
ggplot(evol, aes(ANO, IDHM, group = NOME)) +
  geom_line(color = "#2980b9", alpha = 0.6) +
  geom_point(color = "#2980b9", size = 1.6) +
  labs(x = NULL, y = "IDHM") +
  theme_minimal()
```

. . .

Todas as 27 sobem (≈ +0,065) e as retas convergem de leve: quem partia mais baixo cresceu mais.

# Exercício

## Construa o seu índice {.smaller}

1. Escolha um cenário — outros pesos, agregação aritmética, ou sem renda (`pesos = c(1, 1, 0)`).
2. Calcule com `construir_indice()` e gere ranking e mapa (com escala, norte, fonte).
3. Quais UFs mais sobem/descem vs. o IDHM oficial? Por quê?
4. A mudança é **substantiva**?

# Encerramento

## As críticas ao IDHM {.smaller .scrollable}

- **Paradoxo da elegibilidade** (Guimarães & Jannuzzi, 2005) — como **critério único** de seleção, exclui quem está grave numa dimensão específica (saneamento, nutrição) por ter um IDHM agregado "razoável". Vimos o princípio: RN e Roraima, mesmo IDHM por caminhos opostos.
- **Dimensões ausentes** — o recorte em longevidade, educação e renda deixa de fora **desigualdade, sustentabilidade ambiental, liberdade política, segurança, moradia**. O próprio PNUD admite isso com índices complementares (IDHMAD para a desigualdade).
- **Balizas e transformações são convenções** — os limites fixos (25–85 anos; R\$ 8–4.033) e o **log** da renda são decisões normativas, não fatos: mudá-los desloca os valores (vimos no efeito do log).
- **Efeito-teto** — indicadores que se aproximam do limite (frequência de 5–6 anos, quase universal; longevidade cada vez mais homogênea) **perdem poder de diferenciar** as unidades.
- **Falácia ecológica e reificação** — concluir sobre uma *pessoa* a partir do *grupo* é a falácia ecológica: numa UF de renda média alta pode haver muita gente pobre — o morador não "é" a média (com um pé no forno e outro no freezer, *na média* você está confortável). Some-se a **reificação**: o número, repetido, vira um fim em si (o "fetichismo do indicador") — contra o que a volta às dimensões (Etapa 8) é o antídoto.

## Como ler *qualquer* índice {.smaller}

1. **Que dimensões** inclui — e o que ficou de fora, por imposição teórica ou de dados?
2. **Que indicadores** o operacionalizam — censo, pesquisa amostral ou registro administrativo?
3. **Como normaliza** — referência fixa ou amostral, e como trata a polaridade?
4. **Como pondera e agrega** — que pesos (iguais? explícitos? dos dados?) e que regra (compensatória ou não)?

## Mensagem final {.smaller}

A simplicidade é constitutiva do IDH — poucas dimensões, agregação transparente, para ser comparável e crível.

. . .

Como as **premissas não são testáveis**, nunca se prova que o índice *mede* o desenvolvimento humano: sua validade é uma **convenção compartilhada**, à maneira do **papel-moeda**, que vale enquanto a comunidade o reconhece.

. . .

Daí a responsabilidade: manter a convenção **explícita e honesta** — e, antes de qualquer decisão, **voltar sempre aos componentes**.

## Obrigado {.center}

**Caio César Soares Gonçalves**
Departamento de Demografia / CEDEPLAR-UFMG

Material completo: **demopop.github.io/indicadores-sinteticos**
