---
title: "Tutorial — Produção de indicadores sintéticos"
subtitle: "O IDHM nas 10 etapas da OCDE · Radar IDHM 2024 · 27 UFs"
author:
  - name: Caio César Soares Gonçalves
    orcid: 0000-0002-3366-7560
    affiliation: "Departamento de Demografia / CEDEPLAR-UFMG"
date: "2026-06-26"
editor_options:
  chunk_output_type: console
---

```{r setup, include=FALSE}
knitr::opts_chunk$set(echo = TRUE, message = FALSE, warning = FALSE)
options(scipen = 999)
```

## Objetivos e roteiro de trabalho

Ao final deste workshop, você deverá ser capaz de:

- situar a construção de um índice composto no fluxo das dez etapas do [*Handbook*](https://www.oecd.org/en/publications/handbook-on-constructing-composite-indicators-methodology-and-user-guide_9789264043466-en.html) da OCDE (Organização para a Cooperação e Desenvolvimento Econômico, 2008);
- distinguir as quatro decisões metodológicas que definem qualquer índice — dimensões, normalização, agregação e ponderação — e reconhecer o efeito de cada uma sobre o resultado;
- operacionalizar essas decisões em R, replicando o IDHM e construindo índices alternativos a partir da mesma base;
- ler criticamente qualquer índice sintético, identificando as escolhas que o sustentam e a informação que ele suprime.

Os blocos em R são executáveis e seguem a ordem das etapas, construindo o índice de forma cumulativa: cada etapa reaproveita os objetos definidos nas anteriores.



# Introdução

## Contexto

Em 2024, o IDHM (Índice de Desenvolvimento Humano Municipal) do Brasil alcançou 0,805, situando o país, [pela primeira vez, na faixa de "muito alto desenvolvimento humano"](https://www.undp.org/pt/brazil/press-releases/brasil-alcanca-pela-primeira-vez-patamar-de-muito-alto-desenvolvimento-humano-aponta-pnud) — ante 0,744 em 2012 (PNUD; FJP; IBGE, 2026). O marco, ainda que expressivo, suscita uma questão analítica: em que medida um valor-síntese elevado é compatível com desigualdades acentuadas entre subpopulações e territórios? Não por acaso, o Radar IDHM 2024 passou a divulgar também o IDHM ajustado à desigualdade (IDHMAD), que desconta de cada dimensão a parcela de desenvolvimento corroída pela má distribuição — o instrumento que mede, precisamente, o que o valor agregado cala. A tensão entre a capacidade comunicativa do número agregado e a informação que ele suprime é o fio condutor deste tutorial.


## Da medida elementar ao índice composto

A informação estatística percorre dois movimentos distintos. Num eixo de agregação, parte-se do dado bruto (a contagem) para as estatísticas derivadas — primeiro os totais, que agregam quantidades absolutas, e sobre eles as medidas relativas: proporções, razões, taxas e médias — e, mais adiante, para os **índices compostos**, que combinam várias medidas num só número. Num eixo de significação, uma estatística derivada torna-se **indicador** quando é dotada de significado social ou programático (Jannuzzi, 2014): a taxa de desocupação é uma proporção, mas opera como indicador porque diz algo sobre o mercado de trabalho. Os dois eixos se cruzam no indicador — que pode descrever uma única dimensão (**analítico**) ou agregar várias num só número (**sintético**).

```
                                   eixo de significação
                                    (ganha sentido)
                                            │
  DADO BRUTO  →  ESTATÍSTICA DERIVADA  →  INDICADOR
  (contagem)     total → proporção,        ├─ analítico: uma dimensão
                 razão, taxa, média        │   (taxa de desocupação; índice simples)
                 └──── eixo de agregação ──┘└─ sintético: índice composto
                                               (agrega dimensões → IDHM)
```

Convém distinguir os termos da medida elementar: uma **proporção** relaciona uma parte ao todo de que faz parte (população idosa sobre população total); uma **razão** relaciona grandezas distintas (densidade demográfica = população/área); uma **taxa**, em sentido estrito, relaciona eventos a uma medida de exposição ao risco — o tempo vivido sob risco pela população, como na taxa de mortalidade ou de fecundidade —, embora boa parte das medidas correntemente designadas "taxas" sejam, em rigor, proporções, como a própria taxa de desocupação mencionada acima; uma **média**, embora seja formalmente uma razão (soma sobre contagem), merece nota à parte porque resume uma distribuição inteira num valor central, ao custo de ocultar sua dispersão. 

Um indicador analítico descreve uma dimensão específica da realidade; um índice reexpressa uma ou mais medidas numa escala de referência — contra uma base, um padrão ou um intervalo (as referências que reencontraremos na normalização, Etapa 5). Quando combina vários indicadores para representar um fenômeno multidimensional, é um **índice composto** (ou **sintético**), como o IDHM; quando apenas reescala uma única medida contra essa referência, é um **índice simples** — no fundo, um indicador analítico posto numa escala de referência, como o índice de longevidade do próprio IDHM (expectativa de vida posta num intervalo de 0 a 1) ou um número-índice de preços (valor ÷ base × 100). O índice simples não é, pois, uma categoria à parte — não se confunde com o "indicador simples" da taxonomia usual —, mas o próprio indicador analítico já submetido a esse reescalonamento.

## Por que "índices sociais"?

Boa parte dos fenômenos econômicos dispõe de uma métrica comum que torna a agregação quase automática: os preços convertem bens heterogêneos a uma unidade só, e o PIB (Produto Interno Bruto) soma peras e maçãs sem que o analista precise arbitrar quanto cada uma pesa — os preços de mercado já fornecem esse peso. Já bem-estar, qualidade de vida, vulnerabilidade ou desenvolvimento humano não têm essa régua única. São construtos multidimensionais cujas dimensões — renda, educação, saúde, acesso a serviços — não compartilham unidade (a renda tem preço; anos de escolaridade e expectativa de vida, não) nem se deixam somar diretamente. É a ausência de métrica comum, e não o rótulo "social" em si, que obriga a combinação de medidas parciais a se tornar uma decisão explícita e convencionada. Esses índices são ditos sociais porque seu referente é uma condição social — viver bem, estar vulnerável —, não uma grandeza com preço de mercado; e são compostos porque, na falta de uma unidade que os unifique, precisam ser montados peça a peça.

## As quatro decisões de todo índice composto

Montar um índice composto exige quatro decisões que não têm solução única nem neutra (OCDE, 2008): quais **dimensões** incluir, como **normalizar** os indicadores (pôr escalas distintas numa base comparável), como **agregá-los** (a regra que os funde num só número) e que **pesos** atribuir-lhes. Raramente elas aparecem assim, separadas: no uso corrente, normalização e agregação se dissolvem num vago "como combinar", e o próprio Handbook reúne ponderação e agregação numa só etapa. Mas cada uma tem efeito próprio. A passagem do IDH (Índice de Desenvolvimento Humano, a versão global de que o IDHM é a adaptação brasileira) da média aritmética para a geométrica, em 2010, não mexeu em dimensões nem em pesos — apenas na regra de agregação — e ainda assim mudou o comportamento do índice: ao reduzir a compensabilidade entre dimensões — a medida em que um valor alto numa compensa um valor baixo noutra —, passou a penalizar os perfis desequilibrados. É a prova de que agregar é uma alavanca independente de ponderar. Diferentes instituições resolvem essas decisões de modos distintos: o [Índice de Vulnerabilidade Social](https://ivs.ipea.gov.br/#/) (IVS, do Ipea — Instituto de Pesquisa Econômica Aplicada), o [Índice Mineiro de Responsabilidade Social](https://imrs.fjp.mg.gov.br/) (IMRS, da FJP — Fundação João Pinheiro) e o [Ideb](https://www.gov.br/inep/pt-br/areas-de-atuacao/pesquisas-estatisticas-e-indicadores/ideb) — Índice de Desenvolvimento da Educação Básica, do Inep (Instituto Nacional de Estudos e Pesquisas Educacionais Anísio Teixeira) — partem, cada qual, de uma definição própria do conceito que pretendem medir — da vulnerabilidade à qualidade da educação básica.

Este workshop segue as dez etapas do Handbook on Constructing Composite Indicators (OCDE, 2008). Convém não confundir as duas contagens: as dez etapas são um fluxo de trabalho, não dez decisões. As quatro decisões acima concentram-se em três etapas — definir dimensões (1), normalizar (5) e ponderar e agregar (6, que reúne as duas que acabamos de distinguir); as demais preparam os dados (2–4), testam a incerteza e desconstroem o índice (7–8), validam-no contra outras medidas (9) e o comunicam (10). Em cada etapa, o IDHM entra como caso âncora, mas o objetivo é mais amplo: catalogamos as técnicas disponíveis em cada decisão, inclusive as que o IDHM não adota, para que você possa transportar o método a qualquer conceito que queira medir.

```{r mapa-oecd, echo=FALSE}
data.frame(
  Etapa = 1:10,
  Descricao = c("Marco teórico e conceitual", "Seleção de dados",
                "Tratamento e preparação dos dados", "Análise multivariada",
                "Normalização", "Ponderação e agregação", "Análise de incerteza e sensibilidade",
                "Volta às dimensões", "Validação externa", "Visualização e comunicação")
) |>
  knitr::kable(col.names = c("Etapa", "Descrição"), align = "cl")
```

---

# Etapa 1 · Marco teórico e conceitual

A primeira etapa da construção de um índice composto consiste em definir o conceito a ser medido e as dimensões que o constituem. É uma etapa teórica — anterior a qualquer manipulação de dados —, porém decisiva: as escolhas feitas aqui condicionam todas as demais. É onde a moldura conceitual geral encontra seu primeiro objeto concreto: o desenvolvimento humano.

## A escada da abstração: do conceito à medida

A passagem do conceito à medida percorre uma escada de abstração — do conceito às dimensões e destas à definição operacional dos indicadores —, numa estratégia *top-down* (em oposição às abordagens *data-driven* discutidas na Etapa 4). O percurso encerra um paradoxo: ao operacionalizar um conceito, dele nos aproximamos o suficiente para mensurá-lo e, ao mesmo tempo, dele nos afastamos, pois toda redução de um conceito rico a poucos indicadores descarta parte de seu conteúdo. As premissas embutidas nessa redução, porém, não são todas da mesma natureza. As instrumentais — se determinado indicador mede bem a dimensão que pretende representar — são, ao menos em parte, empiricamente verificáveis, e é disso que tratarão as etapas de análise multivariada (4), volta aos dados (8) e validação externa (9). Já as normativas — o que conta como desenvolvimento, quais dimensões o constituem — não se decidem por evidência: é nelas que reside o limite epistemológico retomado na conclusão.

## O conceito de desenvolvimento humano — e dois contrapontos

Na formulação de Mahbub ul Haq, apoiada na abordagem das capacitações de Amartya Sen, o desenvolvimento humano é definido como a ampliação das liberdades e capacitações das pessoas, em contraposição à identificação do desenvolvimento com o mero crescimento da renda (PNUD, 1990; Sen, 2000). A renda não é abandonada — entra como uma das três dimensões —, mas rebaixada de fim a meio. Operacionalizada, a concepção se reduz a longevidade, educação e renda, deixando deliberadamente de fora a desigualdade, a liberdade política e a sustentabilidade ambiental — e é a primeira dessas ausências que reabre a tensão anunciada na introdução: um valor-síntese alto nada diz sobre como o desenvolvimento se reparte. Que essas ausências sejam reconhecidas evidencia-se no próprio fato de o PNUD tê-las, em parte, endereçado mais tarde por meio de índices irmãos — o IDH ajustado à desigualdade (IDHMAD, no caso brasileiro) para a primeira; o IDH ajustado às pressões planetárias para a terceira —, sinal de que as escolhas da Etapa 1 não são definitivas, mas convenções abertas a revisão.

Esse mesmo passo — fixar um conceito e dele derivar dimensões — é dado de modos distintos por outros índices, e o contraste ilumina o quanto a Etapa 1 condiciona tudo o que segue:

- Que arcabouço teórico define o conceito? (IVS, Ipea). O Índice de Vulnerabilidade Social parte de uma definição própria: vulnerabilidade é a ausência ou insuficiência de ativos — materiais e imateriais — que deveriam estar ao alcance de todos os cidadãos. Não é o avesso do IDHM, mas uma abordagem distinta, da tradição dos ativos e vulnerabilidade: o foco não está na realização de capacidades, e sim na carência dos recursos que permitiriam a uma família resistir a choques. Daí suas três dimensões serem classes de ativos — infraestrutura urbana, capital humano, renda e trabalho — e daí, também, a régua invertida: como cada indicador mede uma carência, valores próximos de 1 apontam a pior situação, ao contrário do IDHM. O Ipea ainda demarca que vulnerabilidade não se reduz a pobreza monetária, o que explica a renda ser apenas uma das três dimensões. A escolha do arcabouço conceitual — e não só das dimensões — é a decisão de Etapa 1 que aqui condiciona tudo, inclusive o sentido da escala.

- Quem traduz o mandato em medida? (IMRS, FJP). No Índice Mineiro de Responsabilidade Social a autoridade do conceito vem da lei — criado pela Lei estadual 14.172/2002 e aperfeiçoado pela Lei 15.011/2004, que define responsabilidade social como o dever de a administração assegurar acesso a saúde, educação, segurança, assistência, saneamento, transporte, habitação, entre outros, e delega à FJP sua medição. Mas a lei entrega um mandato, não um índice: traduzi-lo exigiu arbitrar temas, indicadores, pesos e padrões de referência. E essa tradução não é neutra nem fiel ao texto legal — várias áreas previstas em lei (transporte, habitação, alimentação, lazer) ficaram de fora por ausência de dado municipal confiável e comparável, restrição que o assento em registros administrativos torna ainda mais aguda. Na 10ª edição (IMRS 2024, calculado sobre o triênio 2022–2024), restaram cinco dimensões operacionais — educação e saúde, as de maior peso (23% cada), seguidas de segurança pública, vulnerabilidade social e saneamento e meio ambiente (18% cada). O conceito efetivamente medido é, portanto, a interseção entre o que a lei mandou e o que os registros administrativos permitem ver — e, dentro de cada dimensão, a FJP ainda organiza os indicadores em três faces que a lei não pedia: a situação, o esforço da política pública e as características da gestão municipal. A decisão de Etapa 1, aqui, não está em escolher o conceito (a lei o fixou), mas em operacionalizá-lo sob restrição de dados — e é a restrição, tanto quanto o mandato, que desenha o índice.

---

# Etapa 2 · Seleção de dados

Definidas as dimensões, a etapa de seleção identifica, para cada uma, o indicador observável que melhor a representa, à luz de um conjunto de critérios e das propriedades desejáveis de um bom indicador. O indicador teoricamente ideal nem sempre está disponível, e essa limitação deve ser explicitada.

**Critérios de seleção (e propriedades de um bom indicador):**

- **Relevância e validade** — o indicador adere à dimensão e mede o que pretende medir (validade de construto).
- **Cobertura** — alcança todas as unidades de interesse (aqui, as 27 UFs) sem lacunas sistemáticas.
- **Comparabilidade** no tempo e no espaço — mesma definição, fonte e referência entre períodos e territórios.
- **Periodicidade e tempestividade** — atualização regular e próxima do período de análise.
- **Confiabilidade e tipo de fonte** — censo, pesquisa amostral ou registro administrativo, cada um com trade-offs próprios.
- **Sensibilidade e especificidade** — capta a variação real do fenômeno sem reagir a ruído alheio.
- **Mensurabilidade e parcimônia** — prefira o indicador disponível e não redundante (Etapa 4); use proxies quando o ideal faltar, e documente.
- **Polaridade** — defina a direção (maior = melhor ou pior), decisão que reaparece na normalização (Etapa 5).

```{r pacotes}
# c() cria um vetor com os nomes dos pacotes que vamos usar:
# readxl (ler Excel), dplyr/tidyr (manipular tabelas), ggplot2 (gráficos), sf (mapas),
# ggspatial (escala e rosa-dos-ventos nos mapas, Etapa 10)
pacotes <- c("readxl", "dplyr", "tidyr", "ggplot2", "sf", "ggspatial")

# setdiff() devolve os pacotes da lista que ainda NÃO estão instalados...
faltando <- setdiff(pacotes, rownames(installed.packages()))
# ...e, se houver algum faltando, instala-o automaticamente
if (length(faltando) > 0) install.packages(faltando)

# carrega (library) cada pacote da lista; invisible() apenas suprime a saída no console
invisible(lapply(pacotes, library, character.only = TRUE))
```


```{r leitura}
# read_excel() lê a planilha; sheet = "Total" escolhe a aba. O resultado é guardado
# (com a seta <-, o operador de atribuição do R) no objeto 'radar': uma tabela (data frame)
# com o painel 2012–2024 e vários recortes geográficos
radar <- read_excel("data/adh_radar_base_2012_2024.xlsx", sheet = "Total")

# filter() mantém apenas as linhas que satisfazem as condições (ano = 2024 E recorte = UF);
# '==' testa igualdade (note os dois sinais de igual). Sobram as 27 UFs de 2024
ufs <- filter(radar, ANO == 2024, AGREGACAO == "Unidade da Federação")

# vetor com os códigos das 4 colunas de FLUXO escolar, que reutilizaremos adiante
cols_fluxo <- c("T_FREQ5A6", "T_FUND11A13", "T_FUND15A17", "T_MED18A20")

# glimpse() mostra um resumo das colunas escolhidas. Dentro de ufs[, c(...)], a vírgula
# separa [linhas, colunas]: deixando o lado das linhas vazio, pedimos TODAS as linhas e só
# as colunas listadas
glimpse(ufs[, c("NOME", "ESPVIDA", "T_FUND18M", cols_fluxo, "RDPC", "IDHM")])
```

Fonte: base pública do **Atlas do Desenvolvimento Humano / Radar IDHM**, elaborada pelo PNUD (Programa das Nações Unidas para o Desenvolvimento) em parceria com a FJP e o IBGE (Instituto Brasileiro de Geografia e Estatística). Para o painel 2012–2024, a base reúne fontes distintas conforme a dimensão: a **PNAD Contínua Anual** (Pesquisa Nacional por Amostra de Domicílios, IBGE) para renda e educação; e as **Projeções da População** e as **tábuas abreviadas de mortalidade** do IBGE para a longevidade — complementadas, nas regiões metropolitanas, pelo **Sistema de Informações sobre Mortalidade (SIM/Datasus)** e por estatísticas vitais. Utiliza-se aqui o recorte das 27 Unidades da Federação no ano de 2024; a base completa, distribuída aos participantes, contém os demais anos, os recortes por sexo e cor e dezenas de indicadores adicionais.

A própria lista de fontes acima ilustra um ponto da seleção: o indicador é condicionado pelo desenho da fonte. Censos são exaustivos, porém decenais; pesquisas amostrais como a PNAD Contínua são periódicas, mas sujeitas a erro amostral e limitadas na desagregação geográfica — sustentam estimativas para o Brasil, as Unidades da Federação e as regiões metropolitanas, não para o conjunto dos municípios; projeções populacionais e registros vitais (como o SIM) são anuais, mas de cobertura e qualidade desiguais entre territórios. É por isso que o Radar atualiza o IDHM apenas para o Brasil, as UFs e as RMs nos anos intercensitários, ao passo que o IDHM municipal permanece atrelado ao Censo Demográfico — e por isso, também, adotamos aqui o recorte das UFs.

## Longevidade

A dimensão é operacionalizada pela **esperança de vida ao nascer** ($e_0$), que sintetiza numa única medida o nível e o padrão etário da mortalidade de um período. Derivada da tábua de vida e incorporando a mortalidade por todas as causas, constitui um indicador robusto das condições gerais de saúde e sobrevivência da população. Por provir da tábua de vida, $e_0$ independe da estrutura etária observada — o que a torna comparável entre UFs de composições etárias distintas, vantagem que a taxa bruta de mortalidade não possui. Note-se que o indicador eleito para representar a dimensão é, ele próprio, uma medida-síntese sofisticada, e não um dado bruto.

## Renda

Adota-se a **renda domiciliar *per capita***, e não a Renda Nacional Bruta *per capita* da metodologia global do IDH: a medida domiciliar aproxima-se mais do padrão de vida efetivo da população residente do que o agregado macroeconômico. Por se tratar de um painel 2012–2024, a renda é expressa em reais constantes, isolando a variação real do poder de compra da variação de preços — condição da comparabilidade temporal exigida no critério de seleção.

## Educação

A dimensão combina dois componentes de naturezas distintas: um **estoque** — a escolaridade da população adulta — e um **fluxo** — a frequência e a progressão escolar da população jovem na idade adequada, sensível à distorção idade-série. A adaptação brasileira emprega mais indicadores educacionais do que a metodologia global. Operacionalmente, o estoque corresponde ao percentual de pessoas de 18 anos ou mais com ensino fundamental completo; o fluxo, à média de quatro indicadores de frequência e conclusão escolar, referentes às faixas de 5–6, 11–13, 15–17 e 18–20 anos — dois componentes que só serão combinados na etapa de ponderação e agregação (Etapa 6).

---

# Etapa 3 · Tratamento e preparação dos dados

A rigor, este passo é mais amplo do que sugere o rótulo do Handbook ("imputação de dados ausentes"): é o momento em que os dados brutos se tornam aptos à análise. A imputação é apenas uma de suas frentes; ao lado dela vêm a crítica de consistência, a detecção de outliers e a suavização de séries — e é também aqui que se fixam os parâmetros que a normalização usará (os limites de referência e a polaridade de cada indicador). Toda decisão tomada neste passo condiciona os resultados e deve ser documentada.

## A sequência é um fluxo, não um script
As dez etapas do Handbook são uma sequência "ideal"; índices reais a adaptam. O IMRS, por exemplo, condensa-as em sete blocos: funde a análise multivariada na própria seleção (excluindo indicadores redundantes já na escolha) e amplia este passo para um bloco de "tratamento, preparação e imputação de dados", que reúne crítica, outliers, ausentes e suavização. Mantemos as etapas separadas por clareza didática, cientes de que, na prática, elas frequentemente se fundem.

Começa-se por inspecionar a base — lembrando que nem toda ausência aparece como `NA`: valores sentinela (0, -1, 99, "ignorado") podem mascarar dados faltantes e devem ser rastreados antes de qualquer contagem.

```{r exploracao}
# dim() devolve as dimensões da tabela: número de linhas (UFs) e de colunas (variáveis)
dim(ufs)

# o que importa aqui são os indicadores que ALIMENTAM o índice — não as dezenas de colunas
# da base. Reunimos os 8 num vetor: longevidade, escolaridade, os 4 de fluxo, renda e o
# IDHM oficial (este último para a reprodução na Etapa 9)
cols_calc <- c("ESPVIDA", "T_FUND18M", cols_fluxo, "RDPC", "IDHM")

# is.na() marca como TRUE cada célula vazia; colSums() soma esses TRUE coluna a coluna
# (no R, TRUE conta como 1 e FALSE como 0), dando o nº de ausências por variável.
# ufs[, cols_calc] restringe a checagem a essas 8 colunas
na_por_coluna <- colSums(is.na(ufs[, cols_calc]))

# filtra o resultado para exibir apenas as colunas (dentre as do cálculo) com alguma ausência
na_por_coluna[na_por_coluna > 0]
```

::: {.leitura}
A base tem 27 linhas (as UFs) e 83 colunas, e o filtro não retorna nenhuma das 8 colunas do cálculo: o Radar já vem consolidado, sem dados faltantes a imputar *neste* recorte. A ausência de ausências dispensa a imputação, mas não a etapa — a decisão de tratamento continua valendo, como o caso do IMRS adiante deixa claro.
:::

As técnicas existentes organizam-se pelas frentes do passo, cada uma ilustrada, quando cabe, sobre os próprios indicadores do cálculo.

**Crítica e consistência** — regras estruturadas que confrontam cada valor com a trajetória histórica e com limites plausíveis, sinalizando saltos abruptos e valores incompatíveis. A título de exemplo, quatro regras de plausibilidade sobre os indicadores do cálculo — em R base, sem pacotes adicionais:

```{r validacao-regras}
# cada regra é um vetor lógico (TRUE onde a UF satisfaz a condição, FALSE onde falha).
# o & combina condições (E lógico); >= e <= testam os limites
regras <- list(
  renda_positiva    = ufs$RDPC > 0,                              # renda > 0: exigência do log (Etapa 5)
  espvida_plausivel = ufs$ESPVIDA >= 50 & ufs$ESPVIDA <= 90,     # esperança de vida em faixa plausível
  escol_percentual  = ufs$T_FUND18M >= 0 & ufs$T_FUND18M <= 100, # escolaridade (%) dentro de [0,100]
  # apply(..., 1, all) verifica, linha a linha (margem 1 = UFs), se TODOS os 4 indicadores
  # de fluxo caem em [0,100]; all() exige que a condição valha para os quatro de uma vez
  fluxo_percentual  = apply(ufs[, cols_fluxo] >= 0 & ufs[, cols_fluxo] <= 100, 1, all)
)

# sapply percorre as regras e conta, em cada uma, quantas UFs FALHAM: !ok inverte o lógico
# (TRUE vira FALSE e vice-versa) e sum() soma os TRUE. Zero em todas = base consistente
sapply(regras, function(ok) sum(!ok))
```

::: {.leitura}
As 27 UFs passam em todas as regras (zero falhas), o que confirma a consistência da base já consolidada. O valor do método, porém, aparece em dados brutos: a mesma estrutura de regras flagra automaticamente o percentual acima de 100, a renda nula que inviabilizaria o log ou o salto inverossímil entre anos — tornando a crítica de dados reprodutível e auditável, em vez de uma inspeção manual caso a caso. Para conjuntos maiores, pacotes como `validate` e `pointblank` formalizam exatamente essa lógica como objetos auditáveis — separando a *declaração* das regras de sua *verificação* e gerando relatórios —, mas o princípio é o destas poucas linhas.
:::

**Outliers** — detecção por amplitude interquartílica (boxplot/IQR), z-score ou percentis; tratamento por aparo (remoção dos extremos) ou winsorização (substituição dos extremos pelo valor do percentil de corte — p.ex. os percentis 2,5 e 97,5), além de transformação (log) ou imputação. Importa em especial porque, sob min–max, um único outlier define o máximo ou o mínimo e comprime todo o resto da escala (Etapa 5). A regra clássica do boxplot considera atípico o valor fora da "cerca" $[\,Q_1 - 1{,}5 \cdot \text{IQR},\; Q_3 + 1{,}5 \cdot \text{IQR}\,]$, onde IQR (amplitude interquartílica) é $Q_3 - Q_1$:

```{r outliers-iqr}
# função que devolve TRUE para os valores fora da cerca do boxplot
eh_outlier <- function(x) {
  q <- quantile(x, c(.25, .75))     # 1º e 3º quartis (Q1 e Q3)
  iqr <- q[2] - q[1]                # amplitude interquartílica
  x < q[1] - 1.5 * iqr | x > q[2] + 1.5 * iqr
}

# aplica a regra a cada indicador do cálculo e conta quantas UFs caem fora da cerca
indic <- data.frame(longevidade  = ufs$ESPVIDA,
                    escolaridade = ufs$T_FUND18M,
                    fluxo        = rowMeans(ufs[, cols_fluxo]),
                    renda        = ufs$RDPC)
sapply(indic, function(x) sum(eh_outlier(x)))

# qual UF é o único caso atípico (em longevidade)?
ufs$NOME[eh_outlier(ufs$ESPVIDA)]
```

::: {.leitura}
Só a longevidade acusa um caso fora da cerca — o Distrito Federal (79,8 anos, contra mediana de 76,4). É a ilustração exata do alerta deste tópico: sob min–max *amostral*, essa única UF definiria o teto da escala de longevidade e comprimiria todas as demais. O IDHM escapa disso ao adotar balizas *fixas* (25 a 85 anos, Etapa 5), imunes a um extremo da amostra. Note ainda que ser *extremo* não é ser *outlier*: o DF, recordista de renda (mais do que o dobro da mediana), nem sequer é flagrado como atípico na renda por esta regra.
:::

As duas frentes restantes não rendem ilustração nesta base — não há ausências a imputar nem ruído municipal a suavizar —, mas completam o repertório do passo.

**Dados ausentes** — antes de preencher, pergunte *por que* o dado falta, pois disso depende o método válido (Rubin, 1976). Na tipologia de Rubin (1976), a ausência pode ser: **completamente aleatória** (MCAR, *missing completely at random*) — não tem relação com nada, e então simplesmente excluir as linhas incompletas não enviesa o resultado, apenas reduz a amostra; **aleatória condicional** (MAR, *missing at random*) a algo que você observa — p.ex. faltam mais respostas em UFs de menor população, característica que está na base, e aí uma imputação por modelo é válida; ou **não aleatória** (MNAR, *missing not at random*) — quando o próprio valor que falta explica a ausência, como o município que não reporta justamente por estar em má situação, o caso mais difícil e sem correção padrão. As técnicas vão da exclusão das linhas incompletas (válida só no primeiro caso) à imputação simples por média/mediana (preenche, mas subestima a variância e atenua correlações, distorcendo a Etapa 4), à imputação por regressão ou por vizinhos semelhantes (hot-deck/kNN, pacote `VIM`), à imputação múltipla — que preenche várias vezes para propagar a incerteza (`mice`) — e a modelos de série temporal (filtro de Kalman, `imputeTS`).

**Suavização** — médias móveis (p.ex. trienais, que substituem o valor de cada ano pela média dele com os dois anos vizinhos) reduzem as oscilações de curto prazo e o ruído de eventos raros em populações pequenas (um único óbito infantil distorce uma taxa municipal), ao custo de o indicador reagir com atraso às mudanças reais.

No Radar IDHM, a base aqui utilizada já está consolidada e não apresenta ausências nos indicadores selecionados. A decisão de preparação, porém, não desaparece por omissão. O IMRS é o caso completo: assentado em registros administrativos dos 853 municípios mineiros, aplica regras de crítica, detecta outliers em séries temporais, imputa lacunas por modelo estrutural via filtro de Kalman (`imputeTS`) e suaviza por médias trienais — antes de fixar, para cada indicador, os limites de referência e a polaridade que alimentarão a normalização.

---

# Etapa 4 · Análise multivariada

Antes de combinar os indicadores, examina-se a estrutura dos dados em dois eixos: **entre indicadores** (há redundância? a estrutura empírica respalda o agrupamento teórico?) e **entre unidades** (que perfis de UFs se formam?). A motivação é concreta: indicadores fortemente correlacionados capturam informação redundante, e atribuir-lhes pesos iguais superpondera, na prática, a dimensão que compartilham — a chamada dupla contagem. O alerta tem, porém, um contra-alerta: certa correlação entre medidas de um mesmo agregado é esperada e não constitui, por si só, redundância. Quem decide se duas medidas correlacionadas são "a mesma coisa" é a teoria (Etapa 1), não o coeficiente.

As técnicas se organizam por esses dois eixos.

**Matriz de correlação** (Pearson/Spearman) — mapeia a redundância entre os indicadores, com a função base `cor()` (o pacote `corrplot` ajuda a visualizá-la como mapa de calor):

```{r correlacao}
# A análise multivariada examina os indicadores SEPARADOS — inclusive os 4 de fluxo, que só
# serão combinados na Etapa 6. Tomar a média do fluxo já aqui esconderia a redundância entre eles.
# O operador |> ("pipe") passa ufs como 1º argumento de transmute(), que monta uma tabela em que
# cada coluna é um indicador bruto (à esquerda do '=', o nome; à direita, a coluna da base):
indicadores <- ufs |>
  transmute(
    longevidade  = ESPVIDA,
    escolaridade = T_FUND18M,
    fluxo_5a6    = T_FREQ5A6,
    fluxo_11a13  = T_FUND11A13,
    fluxo_15a17  = T_FUND15A17,
    fluxo_18a20  = T_MED18A20,
    renda        = RDPC
  )

# cor() calcula a matriz de correlação entre as colunas; round(..., 2) arredonda para 2 casas.
# use = "complete.obs" manda ignorar eventuais ausências no cálculo
round(cor(indicadores, use = "complete.obs"), 2)
```

::: {.leitura}
A leitura da matriz contraria a expectativa ingênua e, por isso mesmo, instrui. Primeiro, os indicadores de **fluxo** do fundamental e do médio (11–13, 15–17 e 18–20 anos) correlacionam-se forte entre si (da ordem de 0,6 a 0,7): é essa redundância que respalda combiná-los numa única medida de fluxo (Etapa 6). O fluxo de 5–6 anos destoa — quase universalizado, varia pouco entre as UFs e por isso se descola dos demais (correlações baixas): um indicador saturado carrega pouca informação para diferenciar unidades. Segundo, **escolaridade** (o estoque de adultos com fundamental completo) tem correlação apenas modesta com o fluxo — exceto com o de 18–20 anos, mais próximo da conclusão da educação básica: estoque e fluxo medem facetas distintas, o legado educacional e a dinâmica escolar contemporânea, e não se reduzem um ao outro. Terceiro, e é o alerta central, a correlação mais forte entre dimensões distintas é **renda × escolaridade** (0,72): o caso clássico de dupla contagem ao ponderá-las igualmente. Vale o contra-alerta da abertura — é a teoria, não o coeficiente, que decide se renda e escolaridade são "a mesma coisa" —, mas a magnitude recomenda cautela.
:::

**Alpha de Cronbach** — mede a consistência interna *dentro* de uma dimensão (não faz sentido no conjunto multidimensional). A fórmula é simples e a calculamos direto abaixo, mas o pacote `psych` (função `alpha()`) a entrega pronta. Para os cinco indicadores de educação:

```{r cronbach}
# alpha de Cronbach: k/(k-1) * (1 - soma das variâncias dos itens / variância da soma dos itens)
alpha <- function(itens) {
  k <- ncol(itens)
  (k / (k - 1)) * (1 - sum(apply(itens, 2, var)) / var(rowSums(itens)))
}

# dimensão educação (estoque + 4 fluxo, todos em %), com e sem o fluxo saturado de 5–6 anos
c(com_5a6 = alpha(ufs[, c("T_FUND18M", cols_fluxo)]),
  sem_5a6 = alpha(ufs[, c("T_FUND18M", "T_FUND11A13", "T_FUND15A17", "T_MED18A20")])) |> round(3)
```

::: {.leitura}
O α de 0,69 sobe para 0,74 ao remover o fluxo de 5–6 anos — o mesmo item saturado que a matriz já apontara. É a leitura correta da métrica: o alpha não é um "quanto mais alto, melhor", mas um diagnóstico de coesão; aqui, confirma que os indicadores de educação medem algo comum e que o item quase invariante pouco acrescenta.
:::

**Componentes principais** (ACP; em inglês, *principal component analysis*, PCA) **e análise fatorial** — identificam a estrutura latente e podem *gerar pesos* a partir dos dados (*bottom-up*); pesos que refletem variância e correlação, não importância normativa (e pressupõem testes de adequação, como o KMO — *Kaiser–Meyer–Olkin* — e a esfericidade de Bartlett). Em R, `prcomp()` (base) faz a ACP, `factanal()` (base) a análise fatorial, e os pacotes `FactoMineR` e `factoextra` ampliam ambas:

```{r pca}
# prcomp() faz a ACP; scale.=TRUE padroniza os indicadores antes (senão a renda, de maior escala,
# dominaria). Reaproveita o objeto 'indicadores' (as 7 colunas da matriz de correlação)
pca <- prcomp(indicadores, scale. = TRUE)

round(summary(pca)$importance[2, 1:3], 3)   # proporção da variância resumida por PC1, PC2, PC3
round(pca$rotation[, 1], 2)                  # cargas (pesos) dos indicadores no 1º componente
```

::: {.leitura}
O primeiro componente sozinho resume metade da variância (≈ 0,51) e carrega quase todos os indicadores no mesmo sentido — um eixo geral de desenvolvimento que poderia servir de índice *data-driven*. As cargas são parecidas entre si (0,3 a 0,5), salvo a do fluxo de 5–6 anos (0,17), de novo o item que menos diferencia. Mas vale a ressalva: esses pesos maximizam variância *estatística*, não traduzem juízo sobre o que *importa* no desenvolvimento humano — razão pela qual o IDHM não os adota.
:::

**Análise de agrupamento (cluster)** — muda de eixo: em vez de comparar indicadores, agrupa *unidades* por similaridade de perfil, revelando tipos de UF. Aqui via `hclust()` (base); os pacotes `cluster` e `factoextra` trazem diagnósticos (como o número ótimo de grupos) e gráficos.

```{r cluster, fig.cap="Agrupamento das 27 UFs por similaridade de perfil (método de Ward)"}
# scale() padroniza; dist() calcula as distâncias entre as UFs; hclust() as agrupa de forma
# hierárquica. No dendrograma, quanto mais baixa a junção, mais parecidas são as UFs
d  <- dist(scale(indicadores))
hc <- hclust(d, method = "ward.D2")
plot(hc, labels = ufs$NOME, main = NULL, xlab = "", ylab = "Distância", sub = "", cex = 0.75)
```

::: {.leitura}
O dendrograma separa, em linhas gerais, as UFs do Sul/Sudeste/Centro-Oeste das do Norte/Nordeste, com alguns casos à parte (o Amapá, p.ex., destaca-se cedo). É a leitura "entre unidades" anunciada na abertura: duas UFs com IDHM parecido podem cair em ramos distintos por terem perfis dimensionais diferentes — exatamente o que a Etapa 8 explorará ao desmontar o índice.
:::

> **Padronizar para analisar ≠ normalizar o índice.** A ACP e o cluster exigem padronizar os indicadores antes (o `scale. = TRUE` e o `scale()` dos blocos acima), senão a renda — de escala numérica muito maior — dominaria variâncias e distâncias. Essa padronização é *instrumental*: um z-score interno à técnica, só para a análise enxergar a estrutura. Não se confunde com a normalização da Etapa 5, que é uma decisão *substantiva* do índice (balizas fixas, polaridade) — e por isso a padronização aqui não inverte a ordem do fluxo. A matriz de correlação, por sua vez, dispensa esse passo (já é invariante a escala), assim como o alpha, calculado sobre indicadores na mesma unidade (%).

Vale uma ressalva de escala: com sete indicadores e 27 unidades, ACP e análise fatorial são aqui sobretudo ilustrativas — exigem mais variáveis e mais casos para serem informativas. No IDHM isso é secundário, pois a estrutura é teórica; o que se retém é o método, transponível a índices com dezenas de indicadores.

No IDHM, a estrutura é definida teoricamente (*top-down*), não derivada dos dados; ainda assim, estas técnicas permitem *verificar* a redundância entre indicadores — e, em outros índices, *estimar* os próprios pesos. No IMRS, aliás, essa análise não é um passo isolado: a exclusão de indicadores redundantes ocorre já na seleção (Etapa 2), a adaptação que a Etapa 3 antecipou. Na base das UFs, renda e escolaridade tendem a exibir correlação elevada, o que recomenda cautela ao tratá-las como dimensões independentes de igual peso.

---

# Etapa 5 · Normalização

Os indicadores têm unidades distintas (anos, %, R\$). É preciso pô-los numa **escala comum**.

A normalização encerra uma decisão pouco visível mas consequente: o "0" e o "1" da escala devem corresponder a **referências fixas** (balizas, ou *goalposts*), externas à amostra, ou aos **mínimos e máximos observados** em cada ano? O IDHM adota balizas fixas — é o que torna o valor de 2024 comparável ao de 2012. Com referência amostral, a comparação se perde em dois sentidos: no tempo, a melhor UF recebe 1 por definição em todo ano; e no espaço, basta incluir ou excluir uma UF para alterar o escore de todas as demais, pois o mín/máx pode mudar.

$$\text{min-max:}\quad I = \frac{x - x_{\min}}{x_{\max} - x_{\min}} \qquad\quad \text{z-score:}\quad z = \frac{x - \bar{x}}{s}$$

A polaridade entra aqui. Generalizando o min–max, substituem-se mín/máx por balizas de **pior** e **melhor** desempenho: $I = \dfrac{x - x_{\text{pior}}}{x_{\text{melhor}} - x_{\text{pior}}}$. Quando o pior valor é o maior (indicadores de carência — distorção idade-série, mortalidade), a mesma fórmula inverte a escala. É assim que o IMRS trata seus indicadores de polaridade negativa, atribuindo a cada qual um limite "pior" e um "melhor" — e é o caminho oposto ao do IVS, que deliberadamente mantém *maior = pior* como o próprio sentido do índice.

**Técnicas existentes** — as duas primeiras (min-max e z-score) são aplicadas no exemplo abaixo; as demais seguem a mesma lógica de reescala:

- **Min-max** (balizas **fixas** ou **amostrais**) — reescala para o intervalo [0,1]; conta direta ou `scales::rescale()`.
- **Z-score** — centra na média e divide pelo desvio-padrão (variância 1); função base `scale()`.
- **Ranqueamento** (ordinal) — robusto a outliers, mas descarta a magnitude; função base `rank()`.
- **Distância a metas/referência** — razão entre o valor e uma meta externa, para índices orientados a metas (p.ex. os ODS — Objetivos de Desenvolvimento Sustentável).
- **Distância à média do grupo** — posição acima/abaixo da média (um z-score sem dividir pelo desvio).
- **Categorização por percentis** — agrupa em classes ordenadas; `dplyr::ntile()` ou `cut()` sobre `quantile()`.
- **Indexação a um ano-base** (número-índice) — valor ÷ base × 100.
- **Transformações** prévias — o **log** é um caso da família **Box-Cox** (`MASS::boxcox()`, `bestNormalize`); antes de transformar, olhe a distribuição (histograma, outliers) e cuidado: **não há log de zero**.

Comparando três normalizações da longevidade (min-max fixo, min-max amostral e z-score):

```{r norm-compara}
# o cifrão ($) acessa uma coluna da tabela pelo nome: ufs$ESPVIDA é o vetor de esperanças de vida
ev <- ufs$ESPVIDA

# as três contas abaixo operam sobre o vetor inteiro de uma vez (R é "vetorizado":
# não é preciso laço/loop para aplicar a fórmula a cada UF)
fixo     <- (ev - 25) / (85 - 25)                 # min-max com referência fixa (balizas do IDHM)
amostral <- (ev - min(ev)) / (max(ev) - min(ev))  # min-max com o mín/máx observados na amostra
zscore   <- (ev - mean(ev)) / sd(ev)              # padronização z-score (mean = média, sd = desvio-padrão)

# data.frame() junta os três vetores em colunas; summary() resume cada uma (mín, média, máx...)
summary(data.frame(fixo, amostral, zscore))
```

::: {.leitura}
Cada método responde a uma pergunta distinta. Na normalização amostral, a melhor UF recebe o valor 1 por definição, o que inviabiliza a comparação temporal; no *z-score*, o zero corresponde à média, e não ao pior caso. O *min-max* situa cada unidade entre um pior e um melhor cenário; o *z-score*, em relação à média da distribuição. Há ainda uma diferença além do alcance visível no `summary`: o z-score iguala a **dispersão** de todos os indicadores (variância 1), ao passo que o min–max iguala a **amplitude** ([0,1]) mas não a dispersão — de modo que, sob pesos iguais, a contribuição efetiva de cada indicador ao índice final depende do método de normalização adotado.
:::

## Aplicando as normalizações do IDHM

**Longevidade** — min-max fixo (balizas de 25 a 85 anos):

$$\text{IDHM-L} = \frac{\text{Esperança de vida} - 25}{85 - 25}$$

```{r longev}
# cria uma NOVA coluna em ufs (ufs$i.longev) com a longevidade normalizada.
# min-max com referência fixa: baliza inferior 25, superior 85 anos
ufs$i.longev <- (ufs$ESPVIDA - 25) / (85 - 25)
```
Com balizas fixas, um valor observado pode exceder o melhor (ou ficar aquém do pior), gerando $I>1$ ou $I<0$; a convenção do IDHM é truncar em [0,1] — em R, `pmin(pmax(I, 0), 1)`.

**Renda** — **log** (retornos decrescentes) e min-max (R\$ 8 a R\$ 4.033, em reais constantes):

$$\text{IDHM-R} = \frac{\ln(\text{Renda}_{pc}) - \ln(8)}{\ln(4033) - \ln(8)}$$

```{r renda}
# mesma ideia da longevidade, mas em escala logarítmica: log() é o logaritmo natural (ln).
# referências (já em log) R$ 8 e R$ 4.033, em reais constantes
ufs$i.renda <- (log(ufs$RDPC) - log(8)) / (log(4033) - log(8))
```

O log não é um detalhe técnico, mas uma hipótese normativa (Anand & Sen): a contribuição marginal da renda ao desenvolvimento humano é decrescente — R\$ 100 a mais valem mais para quem tem pouco do que para quem tem muito. De quebra, atenua a assimetria à direita típica da renda.

**Educação** — cada subindicador, já em percentual, é normalizado por min–max de balizas fixas 0 e 100 (dividir por 100); a *combinação* dos dois é agregação (Etapa 6):

```{r educ-norm}
# cada subindicador já está em percentual (0 a 100), então dividir por 100 o põe em [0,1]
ufs$si.escol <- ufs$T_FUND18M / 100                  # estoque: escolaridade da população adulta
ufs$si.fluxo <- rowMeans(ufs[, cols_fluxo]) / 100    # fluxo: média das 4 colunas de frequência

# summary() dos quatro subíndices já normalizados, para conferir que ficaram todos em [0,1]
summary(ufs[, c("i.longev", "i.renda", "si.escol", "si.fluxo")])
```

::: {.leitura}
Os quatro subíndices ficam em [0,1], como a normalização exige — prontos para a combinação da Etapa 6. O resumo já antecipa que eles ocupam patamares distintos (o fluxo escolar mais alto; a escolaridade adulta mais baixa), diferença de nível que a agregação vai propagar ao índice final.
:::

---

# Etapa 6 · Ponderação e agregação

Esta etapa reúne duas decisões frequentemente confundidas: a **ponderação** — com que peso cada componente entra no índice — e a **agregação** — a regra que funde os componentes num único número. São decisões independentes, ambas juízos de valor, e cada uma tem efeito próprio sobre o resultado.

## Ponderação — técnicas existentes

| Caminho | Como | Exemplo |
|---|---|---|
| **Pesos iguais** | a opção "neutra" (que também é uma escolha) | IDHM (3 dimensões) |
| **Teoria / convenção** | importância definida por argumento | IMRS pesa educação/saúde mais |
| **Especialistas** | survey, alocação orçamentária, **AHP** (*Analytic Hierarchy Process*, Saaty) | — |
| **Participativo** | consultar o público-alvo | — |
| **Estatístico** | a estrutura dos dados gera os pesos | análise fatorial, DEA (*data envelopment analysis*), regressão |

A ponderação participativa costuma ser operacionalizada pela *alocação orçamentária*: solicita-se a um conjunto de especialistas ou de interessados que distribua um total fixo de pontos entre as dimensões, e a média das alocações fornece os pesos.

Um ponto que costuma passar batido: em agregações aditiva e geométrica, os pesos não são "coeficientes de importância", mas **taxas de troca** (substituição) entre indicadores — quanto de um compensa a perda de uma unidade de outro (OCDE, 2008). "Pesos iguais" não significa, portanto, "igual importância", e sim taxa de troca unitária; só em métodos não-compensatórios (multicritério) os pesos atuam como importância. Daí uma segunda sutileza: a ponderação é **hierárquica** — pesos definidos no nível do indicador podem implicar pesos distintos no nível da dimensão, se as dimensões reúnem números desiguais de indicadores. O IMRS ilustra a ponderação explícita e em dois níveis: pesos desiguais entre dimensões (educação e saúde, 23% cada; segurança, vulnerabilidade e saneamento/meio ambiente, 18% cada) e, dentro de cada dimensão, pesos por indicador.

## Agregação — técnicas existentes

$$\text{aritmética:}\quad I = \sum_k w_k I_k \qquad\quad \text{geométrica:}\quad I = \prod_k I_k^{w_k}$$

- **Aditiva (média aritmética ponderada)** — **compensatória**: a taxa de troca entre dimensões é constante ($w_j/w_r$), de modo que o excedente numa compensa o déficit noutra sempre na mesma razão.
- **Geométrica** — **parcialmente compensatória**: a taxa de troca depende do nível relativo (um déficit é tanto mais difícil de compensar quanto menor já é), e é isso que penaliza o desequilíbrio. Exige valores positivos: se um subíndice é 0, o índice é 0 — atenção a balizas que produzam exatamente 0 na Etapa 5.
- **Multiplicativa (produto)** — a média geométrica é sua forma "averaged"; o **Ideb** usa o produto direto (desempenho × rendimento/fluxo), em que um fator nulo zera o resultado.
- **Não-compensatória / multicritério** (MCDA, *multi-criteria decision analysis*; Condorcet/Borda) — proíbe a compensação entre dimensões; aqui, sim, os pesos exprimem importância.

Embora ponderar e agregar sejam decisões distintas, nem toda combinação é livre: alguns métodos de pesos pressupõem uma agregação — a abordagem *benefício da dúvida* (DEA), por exemplo, que atribui a cada unidade os pesos que maximizam seu próprio escore, requer agregação aditiva.

## Ponderação e agregação na dimensão educação

A própria dimensão educação ilustra as duas decisões em escala reduzida — e em estrutura hierárquica: é preciso ponderar o estoque e o fluxo e definir como combiná-los, antes de a dimensão entrar no índice. O IDHM atribui peso 2 ao fluxo e peso 1 ao estoque — privilegiando a dinâmica escolar contemporânea sobre o legado educacional da população adulta — e os combina por média geométrica:

$$\text{IDHM-E} = \left(I_{\text{escol}}^{1} \cdot I_{\text{fluxo}}^{2}\right)^{1/3}$$

```{r educ-pesos}
# o acento circunflexo (^) é a potência. Média geométrica ponderada = produto dos termos
# elevados aos pesos, com o expoente final 1/(soma dos pesos): aqui pesos 1 e 2, logo raiz cúbica
ufs$i.educ <- (ufs$si.escol^1 * ufs$si.fluxo^2)^(1/3)

# para comparar, a mesma média geométrica mas com pesos iguais (1 e 1 → raiz quadrada)
educ_iguais <- (ufs$si.escol^1 * ufs$si.fluxo^1)^(1/2)

# monta uma tabela com as duas versões e a diferença entre elas...
data.frame(uf = ufs$NOME,
           educ_idhm = round(ufs$i.educ, 3),
           educ_iguais = round(educ_iguais, 3),
           dif = round(ufs$i.educ - educ_iguais, 3)) |>
  # ...ordena pela diferença em valor absoluto (abs), do maior p/ o menor (desc), e mostra o topo 8.
  # head(8) devolve as 8 primeiras linhas
  arrange(desc(abs(dif))) |> head(8)
```

::: {.leitura}
As UFs em que o peso 2 no fluxo mais altera a educação são as de maior descompasso entre estoque e fluxo: onde a escolaridade adulta é baixa mas a frequência escolar é alta, dobrar o peso do fluxo eleva o subíndice de educação acima da média simples. A diferença é de poucos milésimos, mas a direção importa — mostra que a escolha de *peso* (não só a de agregação) já desloca resultados dentro de uma única dimensão.
:::

## Agregação das três dimensões

Duas perguntas governam a agregação final: as três dimensões devem pesar igualmente e uma dimensão alta pode compensar outra baixa? O IDHM atribui **pesos iguais** e adota a **média geométrica**, que limita a compensação entre dimensões. Vale o paralelo com o IMRS, que também usa média geométrica ponderada e pela mesma razão (não-substituibilidade; OCDE, 2008): o que distingue os dois índices não é a regra de agregação, mas a ponderação — igual no IDHM, desigual e explícita no IMRS. A função a seguir parametriza ambas as escolhas, permitindo variá-las e observar seus efeitos.

```{r funcao-indice}
# Definimos NOSSA própria função. function(...) lista os argumentos de entrada; os que têm
# '=' já trazem um valor padrão, usado quando não os informamos na chamada. Assim, variar
# normalização, agregação e pesos vira só trocar argumentos.
construir_indice <- function(dados,
                             agregacao = "geometrica",  # "geometrica" ou "aritmetica"
                             pesos = c(1, 1, 1)) {       # pesos de longevidade, educação, renda
  # apelidos curtos para os três subíndices (L, E, R), só para a fórmula ficar legível
  L <- dados$i.longev; E <- dados$i.educ; R <- dados$i.renda

  # normaliza os pesos para que somem 1 (w[1] é o 1º elemento do vetor w, w[2] o 2º, etc.)
  w <- pesos / sum(pesos)

  # if/else escolhe a regra: produto de potências (geométrica) ou soma ponderada (aritmética)
  indice <- if (agregacao == "geometrica") L^w[1] * E^w[2] * R^w[3]
            else                            w[1]*L + w[2]*E + w[3]*R

  # a função devolve uma tabela com UF, índice e posição no ranking.
  # rank(-indice) ordena de forma decrescente (o '-' inverte: maior índice = 1º lugar);
  # ties.method = "min" dá a mesma posição (a menor) a empates
  data.frame(uf = dados$NOME,
             indice = round(indice, 4),
             rank = rank(-indice, ties.method = "min"))
}

# chamada com os padrões (geométrica, pesos iguais) = o IDHM oficial; guardamos só a coluna 'indice'
ufs$idhm <- construir_indice(ufs)$indice
```

### Geométrica versus aritmética

```{r geo-ari}
# calcula o índice nas duas regras de agregação, mudando só o argumento 'agregacao'
geo <- construir_indice(ufs, agregacao = "geometrica")
ari <- construir_indice(ufs, agregacao = "aritmetica")

comparar <- geo |>
  rename(rank_geo = rank, idx_geo = indice) |>          # renomeia as colunas para distinguir as versões
  # left_join() cola as duas tabelas lado a lado, casando as linhas pela coluna "uf" (by = "uf")
  left_join(ari |> rename(rank_ari = rank, idx_ari = indice), by = "uf") |>
  mutate(mudanca = rank_geo - rank_ari)  # mutate() acrescenta uma coluna; positivo = sobe ao virar aritmética

# ordena pela mudança absoluta (maior primeiro) e, com [, c(...)], seleciona as colunas a exibir
arrange(comparar, desc(abs(mudanca)))[, c("uf", "rank_geo", "rank_ari", "mudanca")]
```

::: {.leitura}
As UFs que mais ascendem ao se adotar a média aritmética são as de perfil mais desigual entre dimensões: a agregação aritmética, com sua taxa de troca constante, compensa o desequilíbrio que a geométrica recusa.
:::

## Pesos derivados dos dados (ponderação estatística)

Das cinco linhas da tabela de ponderação, a única ainda sem exemplo é a **estatística** — pesos *gerados pelos dados*. Retomando a PCA (Etapa 4), agora aplicada aos três subíndices de dimensão, o primeiro componente fornece um conjunto de pesos *data-driven*:

```{r pesos-pca}
# PCA sobre os 3 subíndices das dimensões. Eles JÁ estão normalizados em [0,1] (Etapa 5), por
# isso NÃO os repadronizamos: scale. = FALSE preserva a dispersão que o min-max deixou — a PCA
# roda sobre a covariância dos subíndices como o índice de fato os usa. (scale. = TRUE imporia
# variância 1 a todos, desfazendo a normalização já feita.)
pca_dim <- prcomp(ufs[, c("i.longev", "i.educ", "i.renda")], scale. = FALSE)

# usa as cargas (em módulo) do 1º componente como pesos, normalizados para somar 1
pesos_pca <- abs(pca_dim$rotation[, 1])
pesos_pca <- pesos_pca / sum(pesos_pca)
round(pesos_pca, 3)

# compara o ranking com pesos data-driven ao do IDHM (pesos iguais), via construir_indice()
iguais <- construir_indice(ufs)
datad  <- construir_indice(ufs, pesos = pesos_pca)
cor(iguais$indice, datad$indice, method = "spearman")   # ≈ 1 = ordenamento quase idêntico
```

::: {.leitura}
A renda recebe cerca de metade do peso (≈ 0,50), a educação um terço e a longevidade apenas ≈ 0,12 — e, ainda assim, o ranking se desloca pouco (Spearman ≈ 0,99; no máximo 4 posições). É a melhor advertência sobre pesos *data-driven*: a renda pesa mais não por ser "mais importante" para o desenvolvimento humano, mas porque **varia mais** entre as UFs; a longevidade, quase homogênea no país, é rebaixada pela mesma razão. Pesos da PCA medem o quanto cada dimensão *diferencia* as unidades, não o quanto ela *importa* — confundir as duas coisas é o risco, e é por isso que o IDHM fixa pesos iguais por convenção normativa, em vez de delegá-los à estatística.
:::

Há, aliás, uma decisão embutida na própria PCA: como os subíndices já vêm normalizados (Etapa 5), optamos por **não** repadronizá-los (`scale. = FALSE`); com `scale. = TRUE`, que iguala as dispersões, os pesos voltariam a ≈ 1/3 cada e quase não reordenariam — mais um exemplo de como cada escolha técnica carrega sua consequência. Os demais caminhos da tabela têm pressupostos e pacotes próprios: a ponderação por especialistas via **AHP** (`ahp`, `pmr`) e a abordagem *benefício da dúvida* via **DEA** (`Benchmarking`, `deaR`).

---

# Etapa 7 · Análise de incerteza e sensibilidade

Um bom índice não deve ser frágil a pequenas mudanças metodológicas — e duas perguntas distintas o interrogam. A análise de **incerteza** pergunta *quanto* o resultado se move quando se varia o espaço de escolhas plausíveis (quais indicadores incluir, imputação, normalização, pesos, agregação); a análise de **sensibilidade** pergunta *qual* dessas escolhas mais move o resultado. O Handbook recomenda usá-las juntas.

**Técnicas existentes** — quase todas aparecem aplicadas nos exemplos desta etapa (e na 6); apenas a forma rigorosa da sensibilidade fica como indicação:

- **Análise de incerteza** — propaga as fontes de incerteza (pesos, agregação, normalização…) ao índice e descreve a distribuição de posições de cada unidade (exemplo no Monte Carlo, abaixo).
- **Análise de sensibilidade** — aponta *quais* fatores respondem pela variação, idealmente por decomposição de variância e índices de **Sobol'** (pacote `sensitivity`), que captam também as interações entre fatores — algo além do teste um-fator-de-cada-vez usado a seguir.
- **Simulação de Monte Carlo** — varre o espaço *conjunto* de escolhas, amostrando-as ao acaso; em R base, com `replicate()` e `runif()`/`sample()` (exemplo abaixo).
- **Correlação de rankings** (Spearman) — mede o quanto o ordenamento resiste à mudança de cenário; função base `cor(..., method = "spearman")` (exemplo abaixo).
- **Deslocamento de posições** — tabelas de quais unidades sobem ou descem entre cenários, com atenção aos limiares de política e aos extremos da distribuição (como nos quadros de geométrica × aritmética e do log).

## Sensibilidade sistemática (Spearman)

```{r sensibilidade}
# índice de referência (o IDHM padrão), contra o qual compararemos cada cenário
idx_padrao <- construir_indice(ufs)$indice

# list() guarda cenários de natureza mista; cada item é, ele próprio, uma lista com
# [regra de agregação, vetor de pesos]. Os nomes à esquerda do '=' rotulam cada cenário
cenarios <- list(
  "renda dobrada"            = list("geometrica", c(1, 1, 2)),
  "educação dobrada"         = list("geometrica", c(1, 2, 1)),
  "índice social (s/ renda)" = list("geometrica", c(1, 1, 0)),
  "aritmética (iguais)"      = list("aritmetica",  c(1, 1, 1))
)

# sapply() aplica a mesma função a cada cenário da lista e junta os resultados num vetor.
# Dentro da função, cen[[1]] é a regra e cen[[2]] o vetor de pesos daquele cenário
# (colchetes duplos [[ ]] extraem UM elemento de uma lista)
spearman <- sapply(cenarios, function(cen) {
  idx <- construir_indice(ufs, agregacao = cen[[1]], pesos = cen[[2]])$indice
  # correlação de Spearman entre o ranking padrão e o do cenário (1 = ordenamento idêntico)
  round(cor(idx_padrao, idx, method = "spearman"), 3)
})
sort(spearman, decreasing = TRUE)   # ordena do mais estável (≈1) ao menos estável
```

::: {.leitura}
Quanto mais próxima de 1 a correlação de Spearman, mais o ordenamento resiste à mudança de cenário. Correlações baixas não tornam o índice "errado": indicam que o ranking é contingente às escolhas metodológicas, que passam então a exigir justificativa substantiva — é a escolha que carrega o peso, não um defeito do índice. Note ainda que este é um teste *um-fator-de-cada-vez*: varia-se pesos **ou** agregação, não o espaço conjunto; a versão rigorosa percorre as combinações por Monte Carlo e atribui a variação a cada fator.
:::

## Incerteza por simulação de Monte Carlo

O teste anterior fixa um cenário por vez. A análise de incerteza recomendada pelo Handbook faz o oposto: amostra o **espaço conjunto** de escolhas plausíveis e observa a distribuição de posições que daí resulta para cada unidade. Abaixo, cada uma das 1.000 simulações sorteia um peso para cada dimensão (entre 0,5 e 2) e uma das duas regras de agregação — e registra o ranking completo das 27 UFs.

```{r monte-carlo, fig.cap="Distribuição da posição de cada UF sob 1.000 combinações de pesos e agregação"}
# fixa a semente do gerador aleatório: garante que os "sorteios" saiam iguais a cada execução
# (reprodutibilidade). Qualquer número serve; usamos 2026
set.seed(2026)

# replicate(1000, {...}) repete o bloco entre chaves 1.000 vezes e empilha os resultados
# em colunas — cada coluna é o ranking das 27 UFs em uma simulação
sim <- replicate(1000, {
  w   <- runif(3, 0.5, 2)                            # 3 pesos sorteados ao acaso entre 0,5 e 2
  agr <- sample(c("geometrica", "aritmetica"), 1)    # sorteia 1 das 2 regras de agregação
  construir_indice(ufs, agregacao = agr, pesos = w)$rank
})
rownames(sim) <- ufs$NOME   # nomeia as linhas da matriz com as UFs

# prepara os dados para o gráfico: transforma a matriz (UFs × 1.000 simulações) em formato
# "longo" (uma linha por par UF–simulação), que é o que o ggplot espera
mc <- as.data.frame(sim) |>
  mutate(uf = ufs$NOME) |>
  # pivot_longer empilha todas as colunas de simulação numa só coluna "rank"; o -uf significa
  # "todas as colunas, exceto uf"
  pivot_longer(-uf, values_to = "rank") |>
  # reordena as UFs pela posição MEDIANA, para o gráfico sair ordenado do melhor ao pior
  mutate(uf = reorder(uf, rank, median))

# ggplot constrói o gráfico em camadas, somadas com '+'. aes() mapeia variáveis a eixos;
# geom_boxplot() desenha, para cada UF, a caixa que resume a distribuição das 1.000 posições
ggplot(mc, aes(rank, uf)) +
  geom_boxplot(outlier.size = 0.4, fill = "#d6e4f0", color = "#2980b9") +
  labs(x = "Posição no ranking (1 = melhor)", y = NULL) +   # rótulos dos eixos
  theme_minimal()                                           # tema visual limpo
```

::: {.leitura}
A leitura é imediata: caixas estreitas (Distrito Federal, São Paulo e Santa Catarina no topo; Maranhão e Alagoas na base) indicam posições **robustas** às escolhas metodológicas; caixas largas, no miolo da distribuição (Amazonas, Amapá), assinalam unidades cuja posição é **artefato** da regra adotada, e não um fato estável sobre o desenvolvimento. É o mesmo padrão que o IMRS reporta — estabilidade nos extremos, sensibilidade no centro —, agora medido e não apenas afirmado. A largura da caixa é, no fundo, uma medida honesta de quanto se pode confiar em cada posição do ranking.
:::

## O efeito da transformação logarítmica

```{r sem-log}
# refaz a normalização da renda SEM o logaritmo (min-max linear), para isolar o efeito do log
renda_sem_log <- (ufs$RDPC - 8) / (4033 - 8)
# recompõe o índice com essa renda alternativa, mantendo longevidade e educação
i_sem_log <- (ufs$i.longev * ufs$i.educ * renda_sem_log)^(1/3)

# compara as posições com e sem log lado a lado
data.frame(uf = ufs$NOME,
           rank_com_log = rank(-ufs$idhm, ties.method = "min"),
           rank_sem_log = rank(-i_sem_log, ties.method = "min")) |>
  mutate(mudanca = rank_com_log - rank_sem_log) |>   # quantas posições cada UF se desloca
  arrange(desc(mudanca)) |> head(10)                 # as 10 que mais sobem ao retirar o log
```

::: {.leitura}
Sem a transformação logarítmica, as unidades de maior renda dominam o topo do ordenamento. O logaritmo é, portanto, uma escolha de valor — incorpora a premissa de retornos decrescentes da renda — e não uma mera conveniência técnica.
:::

Na prática, o IMRS submeteu todos os subíndices a normalizações (ranqueamento *vs* min–max) e agregações (aritmética *vs* geométrica) alternativas — e suas combinações —, nos dois níveis de agregação, concluindo por estabilidade estrutural, sobretudo nos extremos da distribuição. Vale adotar uma prática de redação do próprio relatório do IMRS: emparelhar a análise de robustez com uma seção explícita de **limitações** (lá intitulada "robustez e limitações"), em que se declaram a dependência da qualidade dos registros administrativos e a sensibilidade estatística em municípios de pequeno porte.

---

# Etapa 8 · Volta às dimensões

Esta é a "volta aos dados" do Handbook: desconstruir o agregado para expor o que ele esconde. A média oculta heterogeneidade — duas UFs com o mesmo IDHM podem ter perfis opostos —, e é exatamente o passo que arma o leitor contra a crítica retomada no encerramento (usar o índice como critério único leva a erros de focalização).

**Técnicas existentes** — todas ilustradas nesta etapa:

- **Decomposição nos subíndices** — aditiva direta na agregação aritmética; aditiva *nos logaritmos* na geométrica (exemplos abaixo).
- **Contribuição de cada dimensão à variação** — entre unidades (gráfico a seguir) e ao longo do tempo (decomposição 2012→2024, mais adiante).
- **Perfis por unidade** — radar ou barras empilhadas/agrupadas; `ggplot2` para as barras, `fmsb` ou `ggradar` para o radar.
- **Identificação de unidades com índice igual e composição distinta** — o caso que melhor expõe a heterogeneidade oculta pela média (exemplo a seguir).

```{r contribuicao, fig.cap="IDHM por dimensão — qual mais diferencia as UFs?"}
ufs |>
  select(idhm, i.longev, i.educ, i.renda) |>          # mantém só o índice e os três subíndices
  # empilha as três colunas de dimensão em duas: "dimensao" (o nome) e "valor" (o número)
  pivot_longer(c(i.longev, i.educ, i.renda), names_to = "dimensao", values_to = "valor") |>
  # recode() troca os códigos internos por rótulos legíveis para a legenda do gráfico
  mutate(dimensao = recode(dimensao,
                           i.longev = "Longevidade", i.educ = "Educação", i.renda = "Renda")) |>
  ggplot(aes(valor, idhm)) +                           # eixo x = valor da dimensão, y = IDHM
  geom_point(color = "#2980b9") +                      # um ponto por UF
  geom_smooth(method = "lm", se = FALSE, color = "#c0392b") +  # reta de regressão (lm), sem faixa de erro
  facet_wrap(~dimensao) +                              # um painel separado para cada dimensão
  labs(x = "Valor da dimensão", y = "IDHM") +
  theme_minimal()
```

::: {.leitura}
A dimensão cuja reta de ajuste é mais inclinada é a que mais diferencia as UFs; a de reta mais plana quase não contribui para distingui-las. A inclinação, porém, é uma heurística: ela mistura a dispersão da dimensão e sua covariação com o índice (inclinação = correlação × razão de desvios-padrão) e **não se confunde com o peso atribuído**, que é igual (1/3) para as três. Sob pesos iguais, é a dimensão de maior dispersão entre as UFs que mais governa o ordenamento — efeito que a normalização da Etapa 5 já condiciona. Uma leitura mais limpa usa a correlação (ou o R²) de cada dimensão com o índice.
:::

## Mesmo índice, perfis distintos

A demonstração mais direta da tese da etapa: duas UFs com IDHM praticamente igual podem chegar lá por caminhos opostos. Rio Grande do Norte e Roraima têm o mesmo índice (≈ 0,78), mas composições trocadas:

```{r perfis, fig.cap="Mesmo IDHM, perfis distintos: Rio Grande do Norte e Roraima"}
# seleciona as duas UFs e empilha seus três subíndices para o gráfico
perfil <- ufs |>
  filter(NOME %in% c("Rio Grande do Norte", "Roraima")) |>
  select(NOME, i.longev, i.educ, i.renda) |>
  pivot_longer(-NOME, names_to = "dimensao", values_to = "valor") |>
  mutate(dimensao = recode(dimensao,
                           i.longev = "Longevidade", i.educ = "Educação", i.renda = "Renda"))

# barras agrupadas (position = "dodge") comparam, dimensão a dimensão, as duas UFs
ggplot(perfil, aes(dimensao, valor, fill = NOME)) +
  geom_col(position = "dodge") +
  labs(x = NULL, y = "Subíndice (0–1)", fill = NULL) +
  theme_minimal()
```

::: {.leitura}
O índice agregado é o mesmo, mas o Rio Grande do Norte se sustenta na **longevidade** e Roraima, na **educação** — a renda quase empata. Um corte de política guiado só pelo IDHM trataria as duas como idênticas; a volta às dimensões mostra que elas demandariam intervenções diferentes. É a tradução concreta da advertência da abertura — e a ponte para a crítica da elegibilidade, retomada no encerramento.
:::

Dois desdobramentos valem a menção. Sob agregação geométrica, a contribuição de cada dimensão não é aditiva no nível, mas o é no logaritmo — $\ln I = \tfrac{1}{3}(\ln I_L + \ln I_E + \ln I_R)$ —, de modo que decompor o log do índice separa de forma limpa o quanto cada dimensão aporta. E a mesma lógica se aplica no tempo: decompor a variação do índice entre 2012 e 2024 (usando o painel completo, em `radar`) revela qual dimensão puxou a mudança. Tomando os subíndices oficiais (`IDHM_L`, `IDHM_E`, `IDHM_R`), que já vêm normalizados em [0,1], a variação média de cada dimensão entre as 27 UFs é:

```{r decomp-tempo}
# volta à base completa 'radar' para comparar dois anos
delta <- radar |>
  # %in% testa se ANO é um dos valores do vetor c(2012, 2024) — guarda só esses dois anos
  filter(AGREGACAO == "Unidade da Federação", ANO %in% c(2012, 2024)) |>
  select(NOME, ANO, IDHM_L, IDHM_E, IDHM_R) |>
  # pivot_wider faz o oposto de pivot_longer: "alarga" a tabela, criando colunas separadas por
  # ano (IDHM_L_2012, IDHM_L_2024, ...), o que permite subtrair um ano do outro na mesma linha
  pivot_wider(names_from = ANO, values_from = c(IDHM_L, IDHM_E, IDHM_R)) |>
  transmute(uf      = NOME,
            d_long  = IDHM_L_2024 - IDHM_L_2012,   # variação 2012→2024 de cada dimensão
            d_educ  = IDHM_E_2024 - IDHM_E_2012,
            d_renda = IDHM_R_2024 - IDHM_R_2012)

# colMeans() tira a média de cada coluna — aqui, a variação média entre as 27 UFs por dimensão
round(colMeans(delta[, c("d_long", "d_educ", "d_renda")]), 4)
```

::: {.leitura}
A educação avança cerca de quatro vezes mais que longevidade e renda no período — é ela que puxa a subida do IDHM entre 2012 e 2024. A decomposição transforma uma afirmação genérica ("o país melhorou") numa atribuição verificável: *qual* dimensão melhorou, e quanto. No limite, é também aqui que se entende o IDHMAD: ajustar o IDHM pela desigualdade *dentro* de cada dimensão é uma "volta aos dados" institucionalizada, que reabre o agregado para mostrar quanto da média é corroído pela má distribuição.
:::

---

# Etapa 9 · Validação externa

Esta etapa — a "ligação com outras medidas" do Handbook — abriga dois exercícios distintos. O primeiro é de **reprodução**: recalcular o índice e confrontá-lo com o valor oficial verifica se o nosso pipeline (normalização, pesos, agregação, truncamento) reproduz o publicado. O segundo é a **validação externa** propriamente dita: correlacionar o índice com indicadores *distintos*, porém relacionados (pobreza, emprego, mortalidade), para aferir **validade convergente** — e, no reverso, **discriminante**: se o índice se correlaciona quase perfeitamente com um único indicador já existente, ele pouco acrescenta.

**Técnicas existentes** — todas aplicadas a seguir:

- **Comparação com a referência oficial** (reprodução) — confronta o índice recalculado com o publicado, pela correlação e pela maior diferença absoluta (R base).
- **Correlação com indicadores externos** relacionados — afere a validade convergente (e, no reverso, a discriminante) por Pearson/Spearman, com `cor()`.
- **Concordância no nível das faixas** de classificação (não só do valor) — tabela cruzada das faixas; a concordância pode ainda ser medida formalmente pelo κ de Cohen (pacotes `irr`, `psych`).
- **Comparação com índices irmãos** — p.ex. o IDHMAD, que mostra quanto a desigualdade reordena as unidades (ou um índice de vulnerabilidade, com quem se espera correlação negativa).

## Reprodução do índice oficial

$$\text{IDHM} = \left(\text{IDHM-L} \cdot \text{IDHM-E} \cdot \text{IDHM-R}\right)^{1/3}$$

Faixas: Muito Baixo (≤ 0,499) · Baixo (0,500–0,599) · Médio (0,600–0,699) · Alto (0,700–0,799) · Muito Alto (≥ 0,800).

A reprodução parece trivial — basta a fórmula —, mas bater *ao último dígito* exige replicar duas convenções numéricas do Atlas: **arredondar cada subíndice a três casas** antes de combiná-los (é assim que `IDHM_L`, `IDHM_E`, `IDHM_R` são publicados) e usar arredondamento **comercial** (metade para cima), em vez do padrão do R (metade para o número par).

```{r valida, fig.cap="IDHM reproduzido vs. oficial — 27 UFs, 2024"}
# arredondamento comercial (metade para cima), em vez do padrão do R (metade para o par)
arred <- function(x) floor(x * 1000 + 0.5) / 1000

# replica a convenção do Atlas: cada subíndice arredondado a 3 casas antes de combinar;
# na educação, os subcomponentes (estoque e fluxo) também são arredondados
L <- arred(ufs$i.longev)
R <- arred(ufs$i.renda)
E <- arred((arred(ufs$si.escol)^1 * arred(ufs$si.fluxo)^2)^(1/3))
idhm_repro <- arred((L * E * R)^(1/3))

# dispersão do oficial (eixo x) contra o reproduzido (eixo y)
ggplot(ufs, aes(IDHM, idhm_repro)) +
  geom_point(color = "#2980b9", size = 2) +
  # reta de 45° (y = x): se a reprodução bate com o oficial, os pontos caem sobre ela
  geom_abline(slope = 1, intercept = 0, color = "#c0392b", linetype = "dashed") +
  labs(x = "IDHM oficial (Atlas/Radar)", y = "IDHM reproduzido") +
  theme_minimal()

# concordância quantificada: correlação, maior diferença e quantas UFs batem exato (de 27)
c(correlacao        = cor(ufs$IDHM, idhm_repro),
  maior_dif         = max(abs(ufs$IDHM - idhm_repro)),
  iguais_ao_oficial = sum(idhm_repro == ufs$IDHM)) |> round(4)
```

::: {.leitura}
Os 27 pontos caem exatamente sobre a reta de 45°: correlação 1, diferença máxima 0, todas as UFs idênticas ao oficial. O segredo não estava nas fórmulas — essas o tutorial já tinha — mas nas convenções de arredondamento. Fica a lição: reproduzir um índice publicado exige replicar não só as fórmulas, mas as convenções numéricas (ordem de arredondamento, regra de desempate) que quase nunca constam da metodologia. (O `idhm` usado no resto do tutorial mantém precisão total, sem arredondamento intermediário; a diferença, na 3ª casa decimal, não altera rankings nem mapas.)
:::

Convém ainda checar a concordância na resolução que orienta decisões — a faixa:

```{r valida-faixas}
# cut() converte um número contínuo em categorias, fatiando-o nos pontos de corte informados.
# -Inf e Inf são "menos/mais infinito"; right = FALSE faz o intervalo fechar à esquerda
faixa <- function(x) cut(x, c(-Inf, .5, .6, .7, .8, Inf), right = FALSE,
                         labels = c("Muito Baixo", "Baixo", "Médio", "Alto", "Muito Alto"))

# table() cruza as faixas do oficial com as do reproduzido: a diagonal mostra as concordâncias
table(oficial = faixa(ufs$IDHM), reproduzido = faixa(idhm_repro))
```

::: {.leitura}
Tudo na diagonal: as 27 UFs caem na mesma faixa nos dois cálculos — coerente com a reprodução exata. A concordância vale não só para o valor, mas para a *classe*, a resolução que de fato orienta leitura e política.
:::

## Validação externa (convergente e discriminante)

```{r valida-externa}
# indicadores EXTERNOS, relacionados mas NÃO usados no índice, vindos da própria base:
# proporção de pobres (PMPOB), mortalidade infantil (MORT1) e índice de Gini (GINI).
# O vetor abaixo guarda, para cada apelido, o nome real da coluna na base
externos <- c(pobreza = "PMPOB", mort_infantil = "MORT1", gini = "GINI")

# sapply() percorre esse vetor e, para cada coluna, correlaciona o nosso índice com ela.
# ufs[[col]] usa o nome guardado em 'col' para pegar a coluna correspondente
sapply(externos, function(col) round(cor(ufs$idhm, ufs[[col]], method = "spearman"), 3))
```

::: {.leitura}
Os três sinais são negativos, como a teoria prevê: onde o desenvolvimento humano é maior, há menos pobreza e menos mortalidade infantil. A correlação com **pobreza** (−0,83) e **mortalidade infantil** (−0,75) é forte — validade convergente —, mas longe de perfeita, o que afasta a suspeita de redundância: o IDHM não é mero decalque de nenhuma dessas medidas. Já a correlação fraca com o **Gini** (−0,31) é o achado mais instrutivo: o *nível* de desenvolvimento humano diz pouco sobre a *desigualdade* na sua repartição — precisamente a dimensão que o IDHM deixa de fora (Etapa 1) e que o IDHMAD reintroduz, abaixo.
:::

## Comparação com o índice irmão (IDHMAD)

O IDHM ajustado à desigualdade desconta de cada dimensão a parcela corroída pela má distribuição. Confrontá-lo com o IDHM mede, em número, quanto a desigualdade reordena as UFs — fechando o fio condutor anunciado na introdução.

```{r idhmad}
# monta uma tabela com o IDHM, o IDHMAD (ajustado à desigualdade), a perda (%) e a posição
# de cada UF nos dois rankings; 'desloca' = quantas posições a UF muda ao passar de um ao outro
ad <- ufs |>
  transmute(uf = NOME, idhm = IDHM, idhmad = IDHMAD, perda = IDHMAD_PERDA,
            rank_idhm   = rank(-IDHM,   ties.method = "min"),
            rank_idhmad = rank(-IDHMAD, ties.method = "min"),
            desloca     = rank_idhm - rank_idhmad)   # positivo = sobe ao ajustar pela desigualdade

# dois resumos: a correlação entre os dois rankings e a perda média (mean = média) entre as UFs
c(spearman   = round(cor(ad$idhm, ad$idhmad, method = "spearman"), 3),
  perda_media = round(mean(ad$perda), 1))            # perda média (%) por desigualdade

# as 8 UFs que mais se deslocam (em valor absoluto) ao ajustar o índice pela desigualdade
arrange(ad, desc(abs(desloca))) |> head(8)
```

::: {.leitura}
A perda média ronda os 20%: um quinto do desenvolvimento humano agregado das UFs evapora quando se leva a desigualdade em conta. O ordenamento, porém, é largamente preservado (Spearman ≈ 0,96) — sinal de que desigualdade e nível caminham juntos no atacado, mas não no varejo: algumas UFs descem várias posições ao se descontar a má distribuição, e são justamente essas as que um IDHM "razoável" mascararia. É a tradução empírica da tese do tutorial: o valor-síntese cala o que o índice irmão devolve à vista.
:::

---

# Etapa 10 · Visualização e comunicação

A forma de apresentar decide se o índice é compreendido — e a etapa final do Handbook (disseminação) lembra que comunicar é parte do método, não um adendo.

**Técnicas existentes:**

- **Mapas coropléticos** — `sf` + `ggplot2` (`geom_sf`); exemplo abaixo.
- **Tabelas de ranking** — `knitr::kable`, ou `gt` / `DT` para versões formatadas e interativas.
- **Dispersões e facetas** — `ggplot2` (`facet_wrap`); como no gráfico por dimensão da Etapa 8.
- **Gráficos de inclinação** (*slope charts*) — para a evolução no tempo; `ggplot2` (exemplo abaixo).
- **Painéis de perfil por unidade** — barras ou radar (Etapa 8); `ggplot2`, `fmsb`/`ggradar`.
- **Dashboards interativos** — `shiny`, `flexdashboard`, `plotly`, `leaflet` (mapas).

Em todas, vale o mesmo princípio: transparência sobre as escolhas que produziram o número.

Três cuidados técnicos separam um mapa que informa de um que engana. Primeiro, a **classificação**: cortes por intervalos iguais, quantis ou quebras naturais (Jenks) contam histórias diferentes a partir dos mesmos dados; para o IDHM, o mais defensável é usar as **faixas oficiais** (Muito Baixo a Muito Alto), que são fixas e comparáveis no tempo. Segundo, a **paleta**: para uma grandeza que vai do pior ao melhor, uma escala sequencial é adequada; convém que seja perceptualmente uniforme e legível para daltônicos (as paletas *viridis* atendem aos dois critérios). Terceiro, o **viés de área**: no mapa, UFs extensas dominam o olhar independentemente de população, de modo que o coroplético deve vir acompanhado de um ranking ou de um cartograma para não confundir tamanho com magnitude. A esses cuidados somam-se os **elementos obrigatórios** de todo mapa temático — título, legenda, **escala**, **orientação** (norte) e **fonte** —, presentes no mapa a seguir (escala e norte via pacote `ggspatial`).

```{r mapa-idhm, fig.cap="IDHM das UFs — 2024"}
# st_read() (pacote sf) lê o arquivo geográfico com os contornos das UFs; quiet = TRUE silencia mensagens
uf_geo <- st_read("data/uf_brasil.geojson", quiet = TRUE)

# projeta para SIRGAS 2000 / Polyconic (EPSG:5880), o sistema oficial para mapas do Brasil em metros:
# torna a barra de escala correta (em lat/long a escala variaria com a latitude)
uf_geo <- st_transform(uf_geo, 5880)

# as.integer() converte o código do IBGE em número inteiro, para casar com a base por valor numérico
# (mais seguro que casar por nome, que varia em acento e grafia)
uf_geo$CODIGO <- as.integer(uf_geo$codigo_ibg)
# left_join() cola os dados do IDHM ao mapa, casando pela coluna CODIGO
mapa <- left_join(uf_geo, mutate(ufs, CODIGO = as.integer(CODIGO)), by = "CODIGO")

ggplot(mapa) +
  # geom_sf() desenha os polígonos das UFs; fill = idhm pinta cada uma conforme seu índice
  geom_sf(aes(fill = idhm), color = "white", linewidth = 0.2) +
  # escala de cor contínua viridis (legível p/ daltônicos); direction = -1 inverte (escuro = maior)
  scale_fill_viridis_c(option = "plasma", direction = -1, name = "IDHM") +
  # elementos cartográficos obrigatórios, além do título e da legenda (acima):
  annotation_scale(location = "bl", style = "ticks") +                         # escala
  annotation_north_arrow(location = "tr", style = north_arrow_minimal(),       # orientação (norte)
                         height = unit(0.8, "cm"), width = unit(0.8, "cm")) +
  labs(title = "IDHM — Unidades da Federação, 2024",
       caption = "Fonte: Atlas do Desenvolvimento Humano / Radar IDHM (PNUD, FJP, IBGE).") +  # fonte
  theme_void()   # tema sem eixos nem grades, adequado a mapas
```

O mapa usa preenchimento **contínuo** (`scale_fill_viridis_c`), o que privilegia o gradiente; para comunicar a um público não técnico, costuma ser mais legível discretizar nas faixas oficiais, tornando legíveis as classes de desenvolvimento humano em vez de tons quase indistinguíveis. Com as cores do próprio Atlas/PNUD (do vermelho ao azul) e dois anos lado a lado, o mapa ainda comunica a evolução:

```{r mapa-faixas, fig.cap="IDHM em faixas oficiais — 2012 e 2024, cores do Atlas/PNUD"}
# paleta oficial do Atlas/PNUD: vermelho → laranja → amarelo → verde → azul
cores_idhm <- c("Muito Baixo" = "#C0392B", "Baixo" = "#E67E22", "Médio" = "#F1C40F",
                "Alto"        = "#1E8449", "Muito Alto" = "#5DADE2")

# IDHM oficial das UFs em 2012 e 2024, discretizado nas 5 faixas com cut()
faixas_anos <- radar |>
  filter(AGREGACAO == "Unidade da Federação", ANO %in% c(2012, 2024)) |>
  transmute(CODIGO = as.integer(CODIGO), ANO,
            faixa = cut(IDHM, c(-Inf, .5, .6, .7, .8, Inf), right = FALSE,
                        labels = names(cores_idhm)))

# junta ao mapa: cada UF aparece duas vezes (uma por ano), para os dois mapas lado a lado
mapa_anos <- left_join(uf_geo, faixas_anos, by = "CODIGO")

ggplot(mapa_anos) +
  geom_sf(aes(fill = faixa), color = "white", linewidth = 0.2) +
  facet_wrap(~ANO) +                                          # um mapa por ano, lado a lado
  # scale_fill_manual fixa a cor de cada faixa; drop = FALSE mantém as 5 na legenda,
  # mesmo as ausentes (Muito Baixo, Baixo), para a escala ficar comparável entre anos
  scale_fill_manual(values = cores_idhm, drop = FALSE, name = "Faixa IDHM") +
  labs(caption = "Fonte: Atlas do Desenvolvimento Humano / Radar IDHM (PNUD, FJP, IBGE).") +
  theme_void()
```

::: {.leitura}
Entre 2012 e 2024, as UFs em "Médio" (amarelo) desaparecem e surgem as primeiras em "Muito Alto" (azul): a mesma progressão que a decomposição temporal e o slope chart quantificaram, agora legível no território.
:::

A escolha entre gradiente e faixas não é estética: o gradiente sugere precisão milimétrica que o índice não tem (diferenças de 0,001 entre UFs não são substantivas), ao passo que as faixas comunicam a ordem de grandeza que importa. Comunicar bem é, no fim, comunicar com honestidade — exibir o número e, ao lado, as escolhas e limites que o constituem, que é o ponto retomado no encerramento.

## Evolução no tempo (slope chart)

O mapa fotografa 2024; para mostrar a *trajetória*, um gráfico de inclinação liga o valor de cada UF em dois momentos. Usando o painel completo (`radar`), o IDHM de 2012 e de 2024:

```{r slope, fig.cap="Evolução do IDHM das UFs, 2012→2024"}
# painel com os dois anos; ANO como fator vira eixo categórico (dois pontos no x)
evol <- radar |>
  filter(AGREGACAO == "Unidade da Federação", ANO %in% c(2012, 2024)) |>
  mutate(ANO = factor(ANO))

# group = NOME liga os dois anos de cada UF por uma linha — a "inclinação" de cada trajetória
ggplot(evol, aes(ANO, IDHM, group = NOME)) +
  geom_line(color = "#2980b9", alpha = 0.6) +
  geom_point(color = "#2980b9", size = 1.6) +
  labs(x = NULL, y = "IDHM") +
  theme_minimal()
```

::: {.leitura}
Todas as 27 UFs sobem entre 2012 e 2024 (variação média ≈ 0,065), e as retas convergem de leve: as que partiam mais baixo cresceram mais, estreitando a distância para o topo. O slope chart comunica num só quadro o que a decomposição temporal da Etapa 8 quantificou — e, fiel ao princípio da etapa, mostra a evolução sem sugerir uma precisão que o índice não tem.
:::


---

# Exercício

Para consolidar o método, construa um índice alternativo e compare-o ao IDHM oficial:

1. Escolha um cenário — outro conjunto de pesos, a agregação aritmética ou um índice sem a dimensão renda (`pesos = c(1, 1, 0)`).
2. Calcule o índice com `construir_indice()` e gere o ranking e o mapa correspondente, adaptando o bloco da Etapa 10 — com os **elementos cartográficos obrigatórios** (título, legenda, escala, norte, fonte).
3. Identifique quais UFs mais sobem e mais descem em relação ao IDHM oficial e interprete o resultado.
4. Confronte sua leitura com a tese do workshop: a mudança observada é defensável em termos substantivos, ou é um artefato da regra de agregação e dos pesos? (Lembre que, em agregação compensatória, o peso é uma taxa de troca, não um coeficiente de importância.)

**Para ir além (opcional)** — reaproveitando as técnicas das etapas anteriores:

- **Robustez** (Etapa 7) — em vez de um único cenário, rode o Monte Carlo e veja se a sua UF de interesse tem posição estável ou volátil.
- **Validação externa** (Etapa 9) — correlacione o seu índice com um indicador externo (pobreza, mortalidade) e veja se a mudança de pesos melhora ou piora a validade convergente.
- **Pesos *data-driven*** (Etapa 6) — compare o seu cenário com os pesos derivados da PCA: a sua escolha se aproxima ou se afasta do que os dados "sugerem"?
- **Perfis** (Etapa 8) — para as UFs que mais se deslocam, desenhe o gráfico de perfil e mostre qual dimensão explica o deslocamento.

```{r exercicio-grupo, eval=FALSE}
# troque a agregação e/ou os pesos abaixo para definir o SEU cenário
meu <- construir_indice(ufs, agregacao = "geometrica", pesos = c(1, 1, 1))

# compara o ranking oficial com o do seu cenário e mostra quem mais se desloca
ufs |>
  transmute(uf           = NOME,
            rank_oficial = rank(-IDHM, ties.method = "min"),
            rank_meu     = meu$rank,
            mudanca      = rank_oficial - rank_meu) |>
  arrange(desc(abs(mudanca)))

# mapa do índice modificado: cola o seu índice (meu$indice) ao mapa e pinta as UFs por ele
# (uf_geo já vem projetado da Etapa 10, então a escala fica correta)
mapa_meu <- left_join(uf_geo, mutate(ufs, CODIGO = as.integer(CODIGO), idhm_meu = meu$indice), by = "CODIGO")
ggplot(mapa_meu) +
  geom_sf(aes(fill = idhm_meu), color = "white", linewidth = 0.2) +
  scale_fill_viridis_c(option = "plasma", direction = -1, name = "Meu índice") +
  annotation_scale(location = "bl", style = "ticks") +                         # escala
  annotation_north_arrow(location = "tr", style = north_arrow_minimal(),       # norte
                         height = unit(0.8, "cm"), width = unit(0.8, "cm")) +
  labs(caption = "Fonte: Atlas do Desenvolvimento Humano / Radar IDHM (PNUD, FJP, IBGE).") +  # fonte
  theme_void()
```

---

# Encerramento — para além do IDHM

## As críticas ao IDHM

Nenhum índice está imune a crítica, e o IDHM acumulou várias — úteis menos para descartá-lo do que para usá-lo melhor:

- **O paradoxo da elegibilidade** — Guimarães e Jannuzzi (2005) mostram que usar o IDHM como critério *único* para selecionar entes carentes produz erros de focalização: uma unidade em situação grave numa dimensão específica (saneamento, nutrição) pode ficar de fora por exibir um IDHM agregado "razoável". A crítica original mira os **municípios** — é nessa escala que programas selecionam e excluem beneficiários —, e por isso não se transporta diretamente às 27 UFs, que raramente são "elegíveis" ou não a uma política. Mas o princípio independe da escala, e já o vimos em ação: Rio Grande do Norte e Roraima têm o mesmo IDHM por caminhos opostos (Etapa 8) — tratá-las como idênticas é exatamente o erro que a crítica denuncia.
- **Dimensões ausentes** — o recorte em longevidade, educação e renda deixa de fora desigualdade, sustentabilidade ambiental, liberdade política, segurança, moradia. O próprio PNUD reconhece parte disso com índices irmãos (o IDHMAD para a desigualdade; o IDH ajustado às pressões planetárias para o ambiente), sinal de que a escolha da Etapa 1 é convenção, não verdade.
- **Balizas e transformações são convenções** — os limites fixos (25–85 anos; R\$ 8–4.033) e o log da renda são decisões normativas, não fatos: alterá-los desloca os valores, como a Etapa 7 mostrou para o log.
- **Efeito-teto** — à medida que um indicador se aproxima do seu limite superior (a frequência de 5–6 anos, quase universal; a longevidade, cada vez mais homogênea), ele perde poder de diferenciar as unidades, e o índice deixa de captar o que ainda varia.
- **Falácia ecológica e reificação** — o valor de uma UF (ou município) não descreve nenhum de seus habitantes, e o número agregado, repetido, tende a virar um fim em si — o "fetichismo do indicador", contra o qual a volta às dimensões (Etapa 8) é o antídoto.

Como se viu ao longo do tutorial, o valor do índice se desloca conforme as escolhas de normalização, agregação e ponderação — razão pela qual ele não deve operar como critério único. O índice é um mapa: excelente para a visão de conjunto, enganoso quando substitui a análise dos componentes.

## Um panorama de índices sintéticos no Brasil

| Índice | Produtor | Decisão metodológica marcante |
|---|---|---|
| [**IDHM**](https://www.atlasbrasil.org.br) — Índice de Desenvolvimento Humano Municipal | PNUD / Ipea / FJP | Geométrica; min-max fixo; **log** na renda |
| [**IVS**](https://ivs.ipea.gov.br/) — Índice de Vulnerabilidade Social | Ipea | **Invertido** (maior = pior); média **aritmética**; 16 indicadores |
| [**IMRS**](https://imrs.fjp.mg.gov.br/) — Índice Mineiro de Responsabilidade Social | Fundação João Pinheiro | Pesos **desiguais e explícitos**; periodicidade **anual** |
| [**IFDM**](https://www.firjan.com.br/ifdm/) — Índice Firjan de Desenvolvimento Municipal | Sistema Firjan | **Registros administrativos** (não censo) |
| [**Ideb**](https://www.gov.br/inep/pt-br/areas-de-atuacao/pesquisas-estatisticas-e-indicadores/ideb) — Índice de Desenvolvimento da Educação Básica | Inep | Agregação **multiplicativa** (fluxo × desempenho), escala 0–10 |
| [**IPS**](https://ipsbrasil.org.br/) — Índice de Progresso Social | Imazon (IPS Brasil) | **Exclui deliberadamente a renda** |
| [**Ranking de Competitividade**](https://rankingdecompetitividade.org.br/) — dos Estados | CLP (Centro de Liderança Pública) / Tendências | **10 pilares**, 68 indicadores, pesos públicos |

## Como ler *qualquer* índice em 4 perguntas

1. **Que dimensões** inclui — e o que ficou de fora, por imposição teórica ou de dados?
2. **Que indicadores** o operacionalizam — censo, pesquisa amostral ou registro administrativo?
3. **Como normaliza** — referência fixa ou amostral, e como trata a polaridade?
4. **Como pondera e agrega** — que pesos (iguais, explícitos ou derivados dos dados; e lidos como taxas de troca) e que regra (compensatória, na aritmética; parcial ou não compensatória, na geométrica, multiplicativa ou multicritério)?


## Considerações finais

As críticas da seção anterior não condenam o IDHM — disciplinam o seu uso. A simplicidade é constitutiva do IDH: poucas dimensões, poucos indicadores e uma agregação transparente, exigências de um índice de alcance global que precisa ser comparável e crível. Essa transparência tem fundamento epistemológico. Como as premissas que ligam o conceito à medida não são testáveis, nunca se demonstra que o índice de fato mede o desenvolvimento humano; sua validade repousa, em última instância, sobre uma convenção compartilhada — à maneira do papel-moeda, que vale enquanto a comunidade o reconhece. Daí a responsabilidade de quem o produz ou utiliza: manter essa convenção explícita e honesta e, antes de qualquer decisão de política pública, retornar sempre aos indicadores que compõem o índice.

## Declaração de uso de inteligência artificial

Na preparação deste material, o autor utilizou o assistente de inteligência artificial **Claude** (Anthropic) como ferramenta de apoio — na revisão e no desenvolvimento do código em R, na elaboração e no comentário dos exemplos e visualizações, na revisão do texto e na verificação de consistência metodológica. Todas as decisões metodológicas, a interpretação dos resultados e a redação final são de responsabilidade do autor, que revisou e validou todo o conteúdo produzido com apoio da ferramenta.

## Referências

- Anand, S.; Sen, A. (1994). *Human Development Index: methodology and measurement.* PNUD (Occasional Paper 12). Disponível em: <https://hdr.undp.org/content/human-development-index-methodology-and-measurement>
- Fundação João Pinheiro (2025). *Índice Mineiro de Responsabilidade Social: metodologia da 10ª edição.* Belo Horizonte: FJP (Estatística & Informações, n. 72). Disponível em: <https://drive.google.com/file/d/1CySE1StUkQxNO4JOnx3w7E_31y4SGjUX/view>
- Guimarães, J. R. S.; Jannuzzi, P. M. (2005). *IDH, indicadores sintéticos e suas aplicações em políticas públicas: uma análise crítica.* Revista Brasileira de Estudos Urbanos e Regionais, 7(1). Disponível em: <https://rbeur.anpur.org.br/rbeur/article/view/136>
- Jannuzzi, P. M. (2001; 2014). *Indicadores sociais no Brasil.*
- OCDE / JRC — *Joint Research Centre* (2008). [*Handbook on Constructing Composite Indicators.*](https://www.oecd.org/en/publications/handbook-on-constructing-composite-indicators-methodology-and-user-guide_9789264043466-en.html) Disponível em: <https://www.oecd.org/en/publications/handbook-on-constructing-composite-indicators-methodology-and-user-guide_9789264043466-en.html>
- PNUD (1990). *Human Development Report 1990.* Nova York: Oxford University Press. Disponível em: <https://hdr.undp.org/content/human-development-report-1990>
- PNUD; Ipea; FJP (2013). *Atlas do Desenvolvimento Humano no Brasil — metodologia do IDHM.* Disponível em: <https://www.atlasbrasil.org.br>
- PNUD (2026). *Brasil alcança, pela primeira vez, patamar de "muito alto desenvolvimento humano", aponta PNUD* [nota à imprensa]. Disponível em: <https://www.undp.org/pt/brazil/press-releases/brasil-alcanca-pela-primeira-vez-patamar-de-muito-alto-desenvolvimento-humano-aponta-pnud>
- PNUD; FJP; IBGE (2026). *Radar IDHM 2024 — evolução do IDHM e de seus componentes, 2012–2024.* Brasília.
- Rubin, D. B. (1976). Inference and missing data. *Biometrika*, 63(3), 581–592. Disponível em: <https://doi.org/10.1093/biomet/63.3.581>
- Sen, A. (2000). *Desenvolvimento como liberdade.* São Paulo: Companhia das Letras.

